ACORDAO-COMPLETO-2466278

ACÓRDÃO 2036/2023 ATA 6/2023 - SEGUNDA CÂMARA

VISTOS, relatados e discutidos estes autos de Tomada de Contas Especial instaurada pelo então Ministério da Cultura (MinC) em desfavor da Oscip Via Pública - Instituto para o Desenvolvimento da Gestão Pública e das Organizações de Interesse Público e de Pedro Paulo Martoni Branco, em razão da não comprovação da boa e regular aplicação dos recursos repassados mediante o Termo de Parceria n° 755424/2011, para realização do projeto "Ações para a Consolidação do Plano Nacional de Cultura e sua Governança Colaborativa" (Pronac 113663) ;
ACORDAM os Ministros do Tribunal de Contas da União, reunidos em Sessão de Segunda Câmara, ante as razões expostas pelo Relator, em:
9.1. rejeitar parcialmente alegações de defesa apresentadas pela Via Pública - Instituto para o Desenvolvimento da Gestão Pública e das Organizações de Interesse Público e Pedro Paulo Martoni Branco;
9.2. julgar irregulares as contas do Instituto para o Desenvolvimento da Gestão Pública e das Organizações de Interesse Público (Via Pública) e de Pedro Paulo Martoni Branco, nos termos dos artigos 1º, inciso I, 16, inciso III, alínea "c", e 19, caput, e 23, inciso III, imputando débito aos responsáveis, de forma solidária, na forma abaixo indicada, e fixando-lhes o prazo de 15 (quinze) dias para que comprovem perante este Tribunal, em respeito ao artigo 214, inciso III, alínea "a", do Regimento Interno do TCU, o recolhimento da dívida aos cofres do Tesouro Nacional, atualizada monetariamente e acrescida dos encargos legais, calculados a partir das datas indicadas até a data do efetivo recolhimento e com o abatimento de valores acaso já eventualmente satisfeitos, nos termos da legislação vigente:
9.2.1. débito em relação aos recursos federais transferidos à conta corrente da Oscip Via Pública (parte IV do voto condutor) , totalizando R$ 871.083,01 em valores históricos:
	Valor original (R$) 
	Data

	R$ 8.660,54
	01/06/2011

	R$ 17.818,48
	01/06/2011

	R$ 6.591,00
	01/06/2011

	R$ 1.002,00
	01/06/2011

	R$ 2.152,86
	01/06/2011

	R$ 26,70
	01/06/2011

	R$ 147,10
	01/06/2011

	R$ 71.273,93
	02/06/2011

	R$ 2.572,25
	06/06/2011

	R$ 44,08
	06/06/2011

	R$ 934,14
	07/06/2011

	R$ 6.001,92
	14/06/2011

	R$ 186,00
	20/06/2011

	R$ 174,87
	20/06/2011

	R$ 14,68
	20/06/2011

	R$ 154,25
	20/06/2011

	R$ 379,98
	21/06/2011

	R$ 100,43
	27/06/2011

	R$ 689,09
	28/06/2011

	R$ 2.152,86
	01/07/2011

	R$ 32,70
	01/07/2011

	R$ 3.940,94
	04/07/2011

	R$ 3.223,68
	05/07/2011

	R$ 1.280,54
	07/07/2011

	R$ 276,34
	07/07/2011

	R$ 813,38
	11/07/2011

	R$ 7.521,91
	12/07/2011

	R$ 3.659,36
	20/07/2011

	R$ 2.873,25
	20/07/2011

	R$ 147,10
	20/07/2011

	R$ 360,87
	20/07/2011

	R$ 13,91
	20/07/2011

	R$ 443,25
	21/07/2011

	R$ 100,43
	25/07/2011

	R$ 1.045,87
	27/07/2011

	R$ 32,70
	01/08/2011

	R$ 2.152,86
	01/08/2011

	R$ 295,55
	04/08/2011

	R$ 6.300,81
	04/08/2011

	R$ 858,78
	05/08/2011

	R$ 1.085,36
	08/08/2011

	R$ 49,44
	08/08/2011

	R$ 104,59
	12/08/2011

	R$ 13,62
	18/08/2011

	R$ 3.600,00
	19/08/2011

	R$ 4.182,75
	19/08/2011

	R$ 445,59
	22/08/2011

	R$ 147,10
	22/08/2011

	R$ 360,87
	22/08/2011

	R$ 100,43
	25/08/2011

	R$ 1.050,41
	26/08/2011

	R$ 2.033,58
	01/09/2011

	R$ 26,70
	01/09/2011

	R$ 1.115,91
	05/09/2011

	R$ 9.887,65
	06/09/2011

	R$ 999,61
	06/09/2011

	R$ 15,40
	06/09/2011

	R$ 14,47
	06/09/2011

	R$ 15,01
	06/09/2011

	R$ 275,80
	15/09/2011

	R$ 15,30
	19/09/2011

	R$ 5.280,00
	20/09/2011

	R$ 6.492,75
	20/09/2011

	R$ 386,01
	20/09/2011

	R$ 454,92
	21/09/2011

	R$ 107,18
	26/09/2011

	R$ 1.000,40
	27/09/2011

	R$ 2.152,86
	03/10/2011

	R$ 26,70
	03/10/2011

	R$ 1.110,49
	05/10/2011

	R$ 10.040,57
	06/10/2011

	R$ 14,49
	06/10/2011

	R$ 16,69
	06/10/2011

	R$ 999,61
	07/10/2011

	R$ 275,80
	17/10/2011

	R$ 14,02
	18/10/2011

	R$ 391,04
	19/10/2011

	R$ 147,10
	19/10/2011

	R$ 524,53
	19/10/2011

	R$ 107,18
	25/10/2011

	R$ 950,38
	26/10/2011

	R$ 2.152,86
	01/11/2011

	R$ 26,70
	01/11/2011

	R$ 10.040,57
	04/11/2011

	R$ 999,61
	07/11/2011

	R$ 1.335,52
	07/11/2011

	R$ 14,49
	07/11/2011

	R$ 14,49
	07/11/2011

	R$ 1.742,30
	08/11/2011

	R$ 275,80
	16/11/2011

	R$ 13,69
	18/11/2011

	R$ 391,04
	21/11/2011

	R$ 529,19
	21/11/2011

	R$ 111,00
	25/11/2011

	R$ 850,34
	25/11/2011

	R$ 3.314,99
	29/11/2011

	R$ 2.152,86
	01/12/2011

	R$ 26,70
	01/12/2011

	R$ 1.104,08
	05/12/2011

	R$ 9.936,56
	05/12/2011

	R$ 21,30
	06/12/2011

	R$ 14,49
	06/12/2011

	R$ 999,61
	07/12/2011

	R$ 265,19
	07/12/2011

	R$ 379,81
	14/12/2011

	R$ 379,81
	14/12/2011

	R$ 13,99
	20/12/2011

	R$ 2.411,58
	20/12/2011

	R$ 2.200,26
	20/12/2011

	R$ 559,26
	20/12/2011

	R$ 391,04
	20/12/2011

	R$ 2.303,77
	21/12/2011

	R$ 121,80
	21/12/2011

	R$ 1.000,40
	21/12/2011

	R$ 26,70
	22/12/2011

	R$ 1.135,73
	05/01/2012

	R$ 14,49
	05/01/2012

	R$ 14,49
	05/01/2012

	R$ 11.294,54
	05/01/2012

	R$ 1.146,00
	06/01/2012

	R$ 331,59
	06/01/2012

	R$ 5,43
	10/01/2012

	R$ 379,81
	10/01/2012

	R$ 391,04
	10/01/2012

	R$ 1,75
	12/01/2012

	R$ 900,36
	12/01/2012

	R$ 674,40
	13/01/2012

	R$ 13,83
	13/01/2012

	R$ 122,50
	13/01/2012

	R$ 613,53
	19/01/2012

	R$ 147,10
	20/01/2012

	R$ 27.000,00
	27/01/2012

	R$ 2.786,47
	31/01/2012

	R$ 28.593,66
	01/02/2012

	R$ 9.979,14
	03/02/2012

	R$ 14,49
	06/02/2012

	R$ 14,49
	06/02/2012

	R$ 999,61
	07/02/2012

	R$ 13,69
	15/02/2012

	R$ 435,79
	15/02/2012

	R$ 391,04
	15/02/2012

	R$ 857,38
	15/02/2012

	R$ 147,10
	17/02/2012

	R$ 1.100,78
	24/02/2012

	R$ 122,41
	27/02/2012

	R$ 26,70
	01/03/2012

	R$ 2.303,77
	01/03/2012

	R$ 1.729,70
	05/03/2012

	R$ 9.979,14
	05/03/2012

	R$ 14,49
	06/03/2012

	R$ 14,49
	06/03/2012

	R$ 999,61
	07/03/2012

	R$ 26,25
	12/03/2012

	R$ 379,81
	15/03/2012

	R$ 14,60
	19/03/2012

	R$ 391,04
	20/03/2012

	R$ 560,77
	20/03/2012

	R$ 124,18
	26/03/2012

	R$ 766,97
	28/03/2012

	R$ 1.003,78
	29/03/2012

	R$ 2.385,67
	02/04/2012

	R$ 26,70
	02/04/2012

	R$ 26,70
	02/04/2012

	R$ 9.715,55
	05/04/2012

	R$ 9.715,55
	05/04/2012

	R$ 999,61
	05/04/2012

	R$ 1.770,42
	05/04/2012

	R$ 14,64
	05/04/2012

	R$ 14,49
	05/04/2012

	R$ 68,25
	10/04/2012

	R$ 379,81
	16/04/2012

	R$ 13,79
	18/04/2012

	R$ 21,80
	20/04/2012

	R$ 1,89
	20/04/2012

	R$ 154,25
	20/04/2012

	R$ 643,58
	23/04/2012

	R$ 1.100,43
	25/04/2012

	R$ 263,59
	27/04/2012

	R$ 124,41
	02/05/2012

	R$ 40,69
	02/05/2012

	R$ 2.385,67
	02/05/2012

	R$ 8.161,19
	04/05/2012

	R$ 1.058,64
	07/05/2012

	R$ 939,86
	07/05/2012

	R$ 14,49
	07/05/2012

	R$ 14,49
	07/05/2012

	R$ 52,50
	10/05/2012

	R$ 379,81
	15/05/2012

	R$ 1,89
	18/05/2012

	R$ 13,78
	18/05/2012

	R$ 154,25
	21/05/2012

	R$ 687,75
	21/05/2012

	R$ 503,36
	21/05/2012

	R$ 124,39
	25/05/2012

	R$ 950,38
	28/05/2012

	R$ 2.385,67
	01/06/2012

	R$ 34,20
	01/06/2012

	R$ 9.979,14
	05/06/2012

	R$ 1.768,23
	05/06/2012

	R$ 14,49
	06/06/2012

	R$ 14,49
	06/06/2012

	R$ 999,61
	11/06/2012

	R$ 52,50
	11/06/2012

	R$ 379,81
	15/06/2012

	R$ 13,69
	18/06/2012

	R$ 687,75
	20/06/2012

	R$ 43,65
	25/06/2012

	R$ 80,74
	25/06/2012

	R$ 783,64
	26/06/2012

	R$ 533,73
	27/06/2012

	R$ 2.385,67
	02/07/2012

	R$ 40,20
	02/07/2012

	R$ 40,20
	02/07/2012

	R$ 4.878,86
	05/07/2012

	R$ 1.438,21
	05/07/2012

	R$ 14.029,27
	05/07/2012

	R$ 14,49
	06/07/2012

	R$ 14,49
	06/07/2012

	R$ 52,50
	10/07/2012

	R$ 492,16
	16/07/2012

	R$ 13,69
	18/07/2012

	R$ 687,75
	20/07/2012

	R$ 154,25
	20/07/2012

	R$ 555,19
	25/07/2012

	R$ 134,41
	25/07/2012

	R$ 1.184,64
	26/07/2012

	R$ 2.385,67
	01/08/2012

	R$ 12.549,04
	03/08/2012

	R$ 1.645,10
	06/08/2012

	R$ 14,49
	06/08/2012

	R$ 14,49
	06/08/2012

	R$ 52,50
	10/08/2012

	R$ 687,75
	20/08/2012

	R$ 154,25
	20/08/2012

	R$ 492,16
	27/08/2012

	R$ 134,41
	27/08/2012

	R$ 1.061,25
	28/08/2012

	R$ 2.385,67
	03/09/2012

	R$ 34,20
	03/09/2012

	R$ 566,38
	03/09/2012

	R$ 12.718,90
	05/09/2012

	R$ 1.403,89
	05/09/2012

	R$ 15,01
	06/09/2012

	R$ 52,50
	10/09/2012

	R$ 243,14
	14/09/2012

	R$ 1.391,51
	17/09/2012

	R$ 14,27
	18/09/2012

	R$ 728,05
	20/09/2012

	R$ 154,25
	21/09/2012

	R$ 520,17
	21/09/2012

	R$ 89,18
	25/09/2012

	R$ 45,23
	25/09/2012

	R$ 1.228,82
	25/09/2012

	R$ 40,20
	26/09/2012

	R$ 2.196,91
	02/10/2012

	R$ 34,20
	02/10/2012

	R$ 13.565,00
	04/10/2012

	R$ 144,61
	05/10/2012

	R$ 52,50
	10/10/2012

	R$ 1.391,51
	15/10/2012

	R$ 121,57
	15/10/2012

	R$ 121,57
	18/10/2012

	R$ 738,12
	22/10/2012

	R$ 441,36
	22/10/2012

	R$ 136,43
	25/10/2012

	R$ 1.005,40
	26/10/2012

	R$ 566,38
	30/10/2012

	R$ 2.196,91
	01/11/2012

	R$ 34,20
	01/11/2012

	R$ 143,51
	05/11/2012

	R$ 11.176,31
	06/11/2012

	R$ 15,03
	06/11/2012

	R$ 15,03
	06/11/2012

	R$ 1.309,94
	07/11/2012

	R$ 15,03
	12/11/2012

	R$ 15,17
	12/11/2012

	R$ 1.391,51
	13/11/2012

	R$ 14,37
	13/11/2012

	R$ 458,82
	21/11/2012

	R$ 738,12
	21/11/2012

	R$ 154,25
	22/11/2012

	R$ 138,46
	23/11/2012

	R$ 837,84
	23/11/2012

	R$ 7.274,50
	29/11/2012

	R$ 2.196,91
	03/12/2012

	R$ 13.808,14
	05/12/2012

	R$ 149,70
	05/12/2012

	R$ 15,03
	06/12/2012

	R$ 15,03
	06/12/2012

	R$ 1.309,94
	07/12/2012

	R$ 581,95
	07/12/2012

	R$ 52,50
	10/12/2012

	R$ 4.651,00
	19/12/2012

	R$ 4.812,37
	04/01/2013

	R$ 389,02
	07/01/2013

	R$ 581,95
	07/01/2013

	R$ 106.910,89
	09/01/2013

	R$ 857,38
	16/01/2013

	R$ 1.670,78
	18/01/2013

	R$ 738,12
	21/01/2013

	R$ 2.196,91
	21/01/2013

	R$ 366,81
	21/01/2013

	R$ 154,25
	24/01/2013

	R$ 900,36
	29/01/2013

	R$ 2.196,91
	01/02/2013

	R$ 38,70
	01/02/2013

	R$ 3.127,06
	05/02/2013

	R$ 61,36
	05/02/2013

	R$ 2,00
	06/02/2013

	R$ 389,02
	07/02/2013

	R$ 52,50
	08/02/2013

	R$ 14,19
	20/02/2013

	R$ 154,25
	20/02/2013

	R$ 327,67
	21/02/2013

	R$ 139,73
	25/02/2013

	R$ 738,12
	25/02/2013

	R$ 666,93
	25/02/2013

	R$ 2.196,91
	01/03/2013

	R$ 38,70
	01/03/2013

	R$ 159,78
	05/03/2013

	R$ 6.555,42
	05/03/2013

	R$ 670,57
	06/03/2013

	R$ 15,02
	06/03/2013

	R$ 15,02
	06/03/2013

	R$ 52,50
	11/03/2013

	R$ 412,07
	15/03/2013

	R$ 14,80
	18/03/2013

	R$ 154,25
	20/03/2013

	R$ 373,10
	21/03/2013

	R$ 738,12
	21/03/2013

	R$ 139,73
	25/03/2013

	R$ 1.100,43
	27/03/2013

	R$ 2.198,73
	01/04/2013

	R$ 38,70
	01/04/2013

	R$ 8.655,90
	04/04/2013

	R$ 1.306,02
	05/04/2013

	R$ 920,92
	05/04/2013

	R$ 5.159,62
	05/04/2013

	R$ 82,60
	08/04/2013

	R$ 533,97
	15/04/2013

	R$ 562,46
	22/04/2013

	R$ 139,73
	25/04/2013

	R$ 13.279,17
	29/04/2013

	R$ 2.645,79
	29/04/2013

	R$ 383,72
	30/04/2013

	R$ 38,70
	30/04/2013

	R$ 2.200,73
	30/04/2013

	R$ 450,18
	02/05/2013

	R$ 1.123,10
	06/05/2013

	R$ 3.544,05
	06/05/2013

	R$ 15,03
	06/05/2013

	R$ 15,03
	06/05/2013

	R$ 14,19
	06/05/2013

	R$ 1.141,73
	07/05/2013

	R$ 52,50
	10/05/2013

	R$ 533,97
	15/05/2013

	R$ 165,30
	20/05/2013

	R$ 353,14
	20/05/2013

	R$ 14,19
	20/05/2013

	R$ 1.375,30
	20/05/2013

	R$ 139,72
	27/05/2013

	R$ 666,93
	31/05/2013

	R$ 2.198,73
	03/06/2013

	R$ 38,70
	03/06/2013

	R$ 1.575,75
	05/06/2013

	R$ 8.275,09
	05/06/2013

	R$ 15,03
	06/06/2013

	R$ 15,03
	06/06/2013

	R$ 814,96
	07/06/2013

	R$ 62,95
	10/06/2013

	R$ 309,13
	17/06/2013

	R$ 14,19
	18/06/2013

	R$ 165,30
	20/06/2013

	R$ 325,99
	21/06/2013

	R$ 139,72
	24/06/2013

	R$ 495,20
	26/06/2013

	R$ 1.103,21
	01/07/2013

	R$ 44,70
	01/07/2013

	R$ 11.562,69
	04/07/2013

	R$ 15,03
	04/07/2013

	R$ 15,07
	04/07/2013

	R$ 8.980,85
	04/07/2013

	R$ 889,62
	05/07/2013

	R$ 66,75
	10/07/2013

	R$ 309,13
	15/07/2013

	R$ 14,19
	16/07/2013

	R$ 165,30
	22/07/2013

	R$ 277,56
	22/07/2013

	R$ 139,72
	25/07/2013

	R$ 495,20
	26/07/2013

	R$ 1.101,30
	29/07/2013

	R$ 44,70
	01/08/2013

	R$ 1.103,21
	01/08/2013

	R$ 8.423,45
	05/08/2013

	R$ 846,22
	05/08/2013

	R$ 924,99
	06/08/2013

	R$ 15,77
	06/08/2013

	R$ 15,03
	06/08/2013

	R$ 960,79
	06/08/2013

	R$ 1.520,39
	12/08/2013

	R$ 62,30
	12/08/2013

	R$ 14,23
	19/08/2013

	R$ 334,29
	20/08/2013

	R$ 165,30
	20/08/2013

	R$ 29,92
	26/08/2013

	R$ 109,80
	26/08/2013

	R$ 472,69
	27/08/2013

	R$ 517,86
	02/09/2013

	R$ 38,70
	02/09/2013

	R$ 1.103,21
	02/09/2013

	R$ 8.056,67
	05/09/2013

	R$ 1.337,25
	05/09/2013

	R$ 960,79
	06/09/2013

	R$ 15,79
	06/09/2013

	R$ 15,79
	06/09/2013

	R$ 66,75
	10/09/2013

	R$ 131,30
	13/09/2013

	R$ 1.755,87
	16/09/2013

	R$ 30,40
	16/09/2013

	R$ 517,86
	16/09/2013

	R$ 10.812,52
	17/09/2013

	R$ 25.650,47
	17/09/2013

	R$ 165,30
	19/09/2013

	R$ 261,91
	23/09/2013

	R$ 6.759,29
	25/09/2013

	R$ 139,73
	25/09/2013

	R$ 6.759,29
	15/10/2013

9.2.2. débito em relação à ausência de documentos comprobatórios de despesas e do recolhimento de impostos (parte V do voto condutor) , totalizando R$ 102.667,71 em valores históricos:
	Valor original (R$) 
	Data

	3.521,14
	05/07/2011

	2.432,38
	05/08/2011

	23.000,00
	27/10/2011

	11.468,00
	07/11/2011

	2.490,00
	28/03/2012

	628,41
	20/04/2012

	999,61
	06/07/2012

	7.414,15
	10/07/2012

	16.893,00
	10/07/2012

	1,89
	20/07/2012

	136,00
	01/08/2012

	1.556,29
	07/08/2012

	13,69
	20/08/2012

	1.219,17
	06/09/2012

	420,00
	28/09/2012

	1.309,94
	05/10/2012

	154,25
	22/10/2012

	32,22
	31/10/2012

	10,39
	13/11/2012

	1.000,00
	21/01/2013

	500,00
	21/01/2013

	1.311,95
	20/02/2013

	4.984,75
	20/02/2013

	3.273,96
	10/05/2013

	517,71
	25/09/2013

	1.087,58
	10/10/2013

	1.087,58
	11/10/2013

	7.414,15
	15/10/2013

	7.789,55
	15/10/2013

9.3. aplicar, com fundamento no artigo 57 da Lei 8.443/1992 c/c o artigo 267 do Regimento Interno do TCU, multa individual, no valor de R$ 45.000,00 (quarenta e cinco mil reais) , aos responsáveis Via Pública - Instituto para o Desenvolvimento da Gestão Pública e das Organizações de Interesse Público e Pedro Paulo Martoni Branco, fixando-lhes o prazo de 15 (quinze) dias, a partir da notificação, para que, nos termos do artigo 214, inciso III, alínea "a", do Regimento Interno do TCU, comprovem perante este Tribunal o recolhimento aos cofres do Tesouro Nacional dos valores, atualizados monetariamente desde a data do acórdão condenatório até a do efetivo recolhimento, se forem pagos após o vencimento, na forma da legislação em vigor;
9.4. autorizar, desde logo, a cobrança judicial das dívidas, nos termos do artigo 28, inciso II, da Lei 8.443/1992 c/c o artigo 219, inciso II, do Regimento Interno do TCU, caso não atendidas as notificações;
9.5. autorizar também, desde logo, se requerido, com fundamento no art. 26 da Lei 8.443, de 1992, c/c o art. 217, §§ 1º e 2º do Regimento Interno do TCU, o parcelamento das dívidas em até 36 parcelas, incidindo, sobre cada parcela, corrigida monetariamente, os correspondentes acréscimos legais, fixando-lhes o prazo de quinze dias, a contar do recebimento da notificação, para comprovarem, perante o Tribunal, o recolhimento da primeira parcela, e de trinta dias, a contar da parcela anterior, para comprovar os recolhimentos das demais parcelas, devendo incidir, sobre cada valor mensal, atualizado monetariamente, os juros de mora devidos, no caso do débito, na forma prevista na legislação em vigor, alertando os responsáveis de que a falta de comprovação do recolhimento de qualquer parcela importará o vencimento antecipado do saldo devedor, nos termos do § 2º do art. 217 do Regimento Interno deste Tribunal;
9.6. encaminhar cópia desta deliberação, acompanhado do Relatório e Voto que a fundamentam ao Procurador-Chefe da Procuradoria da República no Estado de São Paulo, nos termos do art. 16, § 3º, da Lei 8.443/92, informando-lhe que o inteiro teor da deliberação pode ser consultado no endereço www.tcu.gov.br/acordaos; e
9.7. enviar cópia do presente acórdão à Secretaria Especial de Cultura e aos responsáveis, informando que a presente deliberação, acompanhada do Relatório e do Voto que a fundamentam, está disponível para a consulta no endereço www.tcu.gov.br/acordaos, além de esclarecer que, caso requerido, o TCU poderá fornecer sem custos as correspondentes cópias, de forma impressa.

TOMADA DE CONTAS ESPECIAL. TCE instaurada pelo MinC em razão de não comprovação da regular aplicação dos recursos repassados pela União, firmado com o MINc, Siafi 755424,  em apoio às ações neste âmbito desenvolvidas pelo Ministério da Cultura e o Conselho Nacional de Políticas Culturais.

Segunda Câmara

Ministério da Cultura (extinta).

3. Interessados/Responsáveis:
3.1. Responsáveis: Pedro Paulo Martone Branco (XXX.777.398-XX); Via Pública - Instituto Para o Desenvolvimento da Gestão Pública e Organizações de Interesse Público (04.546.064/0001-43).

13.1. Ministros presentes: Vital do Rêgo (Presidente), Augusto Nardes, Aroldo Cedraz (Relator) e Antonio Anastasia.

AROLDO CEDRAZ

Inicio este Relatório transcrevendo parte da instrução de peça 111, lavrada por auditor da Secretaria de Controle Externo de Tomada de Contas Especial (SecexTCE) , que bem historia o objeto e a marcha processual inicial dos presentes autos:
INTRODUÇÃO
"1.	Trata-se de tomada de contas especial instaurada pelo Ministério da Cultura (MinC) em desfavor da OSCIP Via Pública - Instituto para o Desenvolvimento da Gestão Pública e das Organizações de Interesse Público e do Sr. Pedro Paulo Martoni Branco, na condição de Diretor Executivo, em razão da não comprovação da boa e regular aplicação dos recursos repassados mediante o Termo de Parceria n° 755424/2011, celebrado entre o MinC e a referida entidade em 25/4/2011, para realização do projeto Ações para a Consolidação do Plano Nacional de Cultura e sua Governança Colaborativa" (PRONAC 11 3663) . 
2.	O projeto propôs o desenvolvimento de estudos, pesquisas, produção e divulgação de informações, conhecimentos tecnológicos e científicos e metodologias de gestão adequadas ao desenvolvimento, consolidação e implementação do Plano Nacional de Cultura, incluindo a criação de plataforma de rede social para abrigar o processo de debate e acompanhamento referente à implementação do Plano Nacional de Cultura, com base em ferramentas de interatividade e governança colaborativa, em apoio às ações neste âmbito desenvolvidas pelo Ministério da Cultura e Conselho Nacional de Políticas Culturais. 
HISTÓRICO
3.	O ajuste foi firmado pelo valor de R$ 4.252.088,74, sendo R$ 3.991.773,82 recursos federais, a serem liberados em 2 (duas) parcelas em 2011 de R$ 1.274.828,43 e R$ 742.728,55, e 2 (duas) parcelas em 2012 de RS 1.099.313,17 e R$ 874.903,67, além de R$ 260.314,92 em contrapartida. Em função da rescisão do Termo de Parceria em 24/3/2014 (peça 59) , o repasse da última parcela não foi efetivado, passando o valor global a R$ 3.377.185,07. 
4.	Os recursos federais foram repassados mediante as ordens bancárias 2011OB800078, 2011OB800495 e 2012OB800363, de 25/5/2011, 29/12/2011 e 29/12/2012, nos valores de R$ 1.274.828,43, R$ 742.728,55 e R$ 1.099.313,17 (peça 82) . A vigência foi estabelecida em 24 meses (de 25/4/2011 a 25/4/2013) , porém, em razão do atraso na liberação dos recursos, prorrogou-se o ajuste até 27/3/2014, conforme registrado no SICONV.
5.	Em relação à execução física, o MinC emitiu 'Relatório de Avaliação Conclusiva de Resultados em 19/2/2014 (peça 65) , o qual concluiu que: ' (...) Diante do exposto, e depois de prestados todos os esclarecimentos que se fizeram necessários, os membros da Comissão referendaram as avaliações emitidas pela Coordenação Geral do Plano Nacional de Cultura, (...) pelas quais atestaram os resultados apresentados como satisfatórios, destacando que o objeto final pactuado no Programa de Trabalho foi alcançado e contemplou as expectativas do Parceiro Público'. 
6.	A área financeira, por sua vez, constatou a falta de 'nexo causal' de boa parte das despesas executadas, não localizando comprovantes para todos os gastos. O Parecer Financeiro nº 129/2016 de 16/11/2016 (peça 66) retratou diversas irregularidades, recomendando a notificação da convenente, de modo a apresentar documentos comprobatórios não identificados nos autos e no SICONV, além de cotações de preços ou orçamentos. A descrição detalhada das ocorrências e valores impugnados está contida no item 3.2 - Da Análise Financeira e item 4 - Recomendação. 
7.	Às peças 67-70, constam notificações à OSCIP sem atendimento. Em 27/12/2016, foi encaminhado à OSCIP o Ofício n. 99/2016 (peça 72) , concedendo o MinC prazo para atendimento às diligências, no entanto, não houve resposta, sugerindo o Parecer Financeiro nº 15/2017 (peça 74) a reprovação parcial das contas.  
8.	Em que pese se verificar na fase interna da TCE notificações expedidas aos responsáveis, e não apresentação de alegações de defesa ou recolhimento dos valores devidos, reportou-se à peça 64 uma devolução ao erário em 13/11/2013 de rendimentos de aplicações financeiras e saldo remanescente totalizando R$ 93.232,98. Em termos de contrapartida, por outro lado, atestou-se a execução de R$ 309.690,19, valor a maior do que o previsto no Termo de Parceria, o qual foi depositado durante a vigência do ajuste. 
9.	 Em observância ao art.5º, inciso LV da Constituição Federal, uma vez oportunizado o contraditório e a ampla defesa, e face à conclusão das medidas administrativas, concluiu o MinC por prejuízo ao erário no valor de R$ 1.796.114,12, com a instauração de TCE. À peça 82, consta Relatório de TCE sob o n. 267/2017, datado de 29/8/2017, segundo preceitua a IN TCU 71/2012. Na sequência, encontra-se Relatório e Certificado de Auditoria da CGU, além de Parecer do Dirigente de Controle Interno, todos sob o nº 255/2018 (peças 83-85) . À peça 86, avista-se Pronunciamento Ministerial, atestando o Ministro de Estado da Cultura o conhecimento das conclusões. Os documentos opinam, de modo unânime, pela irregularidade das contas.
10.	Na instrução inicial à peça 87, a SECEX/TCE verificou que não houve o transcurso de mais de dez anos desde o fato gerador da TCE (art. 6º, inciso II, c/c art. 19 da IN/TCU 71/2012, modificada pela IN/TCU 76/2016) , uma vez que os recursos foram transferidos a partir de 25/5/2011 e os responsáveis foram notificados a partir de 27/12/2016 (peça 72) , constatando, ainda, que o valor atualizado do débito sem juros em 1/1/2017 era superior a R$ 100 mil (art. 6º Inciso I, c/c art. 19 da IN/TCU 71/2012, modificada pela IN/TCU 76/2016) . Por outra via, pesquisando nos sistemas internos do Tribunal, a Unidade Técnica não encontrou outros processos em aberto contra os responsáveis.
11.	A seguir, apresentam-se, em síntese, as ocorrências apuradas na TCE:
I - Não apresentação de documentos comprobatórios de despesas e do recolhimento de impostos nos autos e no SICONV, em um total de R$ 38.416,05 e R$ 110.995,79; 
II - Não apresentação no SICONV dos comprovantes de cotações de preços ou orçamentos utilizados nas pesquisas de mercado para as compras e contratações acima de R$ 8.000,00 (oito mil reais) realizadas na execução do Termo de Parceria.
III - Valores pagos em um total de R$ 207.361,57 à empresa Arapuã Participações Ltda. para atividade distinta à que consta em sua razão social;
IV - Valores transferidos em um total de R$ 871.083,01 à conta corrente da OSCIP Instituto Via Pública, sem nexo causal com o projeto, provenientes do Termo de Parceria; 
V - Valor de R$ 152,92, gasto irregularmente, com contribuição sindical ao Sindicato dos Empregados em Instituições Beneficentes, Religiosas e Filantrópicas; 
VI - Dispêndios com a rubrica "Gerência Executiva" no pagamento de taxa de gerência/administração, como forma de remunerar a OSCIP Via Pública pela execução dos projetos vinculados ao Termo de Parceria, cujo total apurado correspondeu a R$ 466.746,78;
VII - Valor de R$ 101.358,00, pago irregularmente à empresa PPG Planejamento Projetos e Gestão Ltda., cujo sócio administrador era o dirigente da OSCIP participante do Termo de Parceria;
12.	A constatação final foi a não comprovação da boa e regular aplicação dos recursos, considerando a impugnação parcial de despesas e irregularidades na prestação de contas, concluindo-se pela responsabilização da OSCIP Via Pública em solidariedade com o Sr. Pedro Paulo Martoni Branco, na condição de Diretor Executivo da entidade. Verificou-se nexo de causalidade na conduta, eis que as ações e omissões resultaram em dano ao erário. Em termos de culpabilidade, concluiu-se ser razoável supor que o gestor da entidade tinha ciência de suas obrigações, de modo a comprovar a boa e regular aplicação dos recursos, além de ter ciência da ilicitude dos atos praticados, exigindo-se conduta diversa, considerando as circunstâncias que o cercavam. Sugeriu-se, por conseguinte, à peça 87, a citação e audiência dos responsáveis, com parecer favorável do Diretor à peça 88."
2.	Realizada as comunicações processuais pertinentes, procedeu-se ao exame das alegações de defesa e das razões de justificativa dos responsáveis e foi apresentada proposta de encaminhamento (peça 111) :
"EXAME TÉCNICO
13.	Em cumprimento ao Despacho do Secretário à peça 89, foi promovida a citação e audiência dos responsáveis, mediante os Ofícios n. 1969, 1970, 1971 e 2331 de 3/10/2018, além do Ofício n. 2822 de 7/11/2018 (peças 91-93 e 101) . Às peças 105-109, consta defesa das partes, acompanhada de documentos. A seguir, passa-se a síntese dos argumentos proferidos e respectiva análise.
Alegações de defesa apresentadas pela OSCIP Via Pública - Instituto para o Desenvolvimento da Gestão Pública e das Organizações de Interesse Público e Pedro Paulo Martoni Branco: 
Cumprimento do objeto, ausência de dano e inexistência de irregularidades.
14.	Segundo os responsáveis, o objeto da parceria foi devidamente cumprido pela OSCIP Via Pública junto ao MinC, o que afasta a irregularidade na prestação de contas, em razão de eventuais falhas formais. Como se verifica na legislação mais moderna relativa às parcerias com as organizações da sociedade civil, especialmente a Lei nº 13.019/14, cujas diretrizes devem nortear a intepretação das parcerias como um todo, em havendo cumprimento de metas e resultados propostos pela organização parceira, as contas serão consideradas regulares. 
15.	Destaca-se que não houve qualquer dano ao erário em decorrência da celebração ou execução da parceria, e que não obstante a Lei nº 8.443/1992, em seu artigo 8º, caput, estabelecer a instauração de TCE diante de ato de que 'resulte dano ao Erário', tendo o TCU concluído pela não comprovação da boa e regular aplicação dos recursos, o Ministério da Cultura foi categórico e conclusivo em atestar o bom andamento dos trabalhos e o atendimento às expectativas do parceiro público, emitindo em 19/2/2014 Relatório de Avaliação Conclusiva de Resultados, concluindo por resultados satisfatórios, sendo o objeto final alcançado. 
16.	Por outra via, a SECEX/TCE pontuou uma execução de contrapartida de R$ 309.690,19, ou seja, valor a maior do que o previsto, tendo o Instituto executado integralmente as obrigações decorrentes do Termo de Parceria, não se verificando qualquer dano ao erário e, mais do que isto, propiciou-se significativa economia, sendo plenamente atendidos os princípios da economicidade e eficiência. Expõe-se que o objeto atingiu o resultado máximo com o emprego mínimo de recursos públicos, não havendo elementos que indiquem a existência de dano ao erário, uma vez que o objeto foi plenamente executado, sendo que os valores aplicados alcançaram patamar inferior e o resultado foi declarado satisfatório pelo Ministério da Cultura, a custo abaixo do previsto.
Análise
17.	A Lei nº 13.019/14, art. 2º, conceitua a prestação de contas como o procedimento em que se analisa e se avalia a execução da parceria, pelo qual seja possível verificar o cumprimento do objeto e o alcance das metas e dos resultados previstos, compreendendo duas fases: a) apresentação das contas, de responsabilidade da organização da sociedade civil; e b) análise e manifestação conclusiva das contas, de responsabilidade da administração pública, sem prejuízo da atuação dos órgãos de controle. O art. 64, § 2º dispõe que os dados financeiros serão analisados com o intuito de estabelecer nexo de causalidade entre a receita e a despesa, sua conformidade e o cumprimento das normas pertinentes. Já o art. 72 dispõe que as prestações de contas serão avaliadas como regulares, quando expressarem, de forma clara e objetiva, o cumprimento dos objetivos e metas estabelecidos no plano de trabalho, regulares com ressalva, quando evidenciarem impropriedade ou qualquer outra falta de natureza formal que não resulte em dano ao erário, e irregulares, quando comprovada circunstâncias como a omissão no dever de prestar contas, o descumprimento injustificado dos objetivos e metas estabelecidos no plano de trabalho, o dano ao erário decorrente de ato de gestão ilegítimo ou antieconômico e o desfalque ou desvio de dinheiro, bens ou valores públicos.
18.	Como exposto, avistam-se informações na Lei nº 13.019/14 que a prestação de contas deve evidenciar, além das metas propostas e resultados alcançados, a receita e a despesa realizada, sendo avaliadas as contas em regulares, regulares com ressalva ou irregulares. Por conseguinte, seguem para as OSCIP as mesmas regras aplicáveis a quaisquer responsáveis que gerenciem ou administrem verbas públicas, nos termos do art. art.71, inciso II da Magna Carta (CF/88) , não se atestando regulares as contas apenas pelo cumprimento de metas e objetivos ou execução a maior de contrapartida, e, sim, pela comprovação do nexo estabelecido entre os recursos recebidos e as despesas realizadas. Deste modo, se for comprovado dano ao erário, responde pelo débito quem quer administre ou gerencie bens, dinheiros ou valores públicos. Portanto, neste momento processual, devem ser apuradas as ocorrências, verificando-se as alegações de defesa apresentadas e a consistência das razões invocadas, sem prévia conclusão de regularidade ou de não existência de dano. 
Cumprimento quanto a documentos comprobatórios e recolhimento regular de impostos.
19.	Em relação a não apresentação de documentos comprobatórios de despesas e de recolhimento de impostos, os signatários afirmam que estas obrigações sempre foram objeto de cumprimento pelo Instituto nos cursos das parcerias que executou, também o sendo na execução da parceria com o MinC. Asseveram que em 16/11/2016, o Ministério da Cultura, ao elaborar o Parecer Financeiro (peça 66) , pontuou que (...) 'Houve o devido recolhimento os impostos incidentes sobre as despesas incorridas no Termo de Parceria: imposto de renda, PIS e COFINS recolhidos ao Ministério da Fazenda; INSS ao Ministério da Previdência e ISS devido à Prefeitura de São Paulo'  (peça 66, p. 11) . 
20.	Considerando o apontamento da SECEX/TCE, no entanto, apresenta-se Extrato de Plano de Contas Analítico (peça 107) , no qual consta a despesa correspondente ao recolhimento de INSS no valor de R$ 21.913,62. Nesse sentido, destaca-se que nos dias 20/7, 20/8, 20/9 e 19/10/2012, foram pagos a título de previdência social as quantias de R$ 5.165,91, R$ 6.209,40, R$ 5.114,14 e R$ 5.424,17, respectivamente, sendo os encargos previdenciários incluídos no planejamento e pagos. Quanto ao IR, PIS e COFINS, a planilha evidencia que entre 13/7 a 19/10/2012, o Instituto efetuou o recolhimento de R$ 9.644,69. O documento esclarece, ainda, a origem de valores não identificados, conforme quadro explicativo à peça 106, p.6-8, assinalando que os valores praticamente se equivalem ao apontado, restando demonstrada a pertinência das despesas, bem como o recolhimento dos encargos tributários, destacando ser evidente o respeito ao erário, ante a observância do pactuado e demonstração cabal de que a parceria foi integralmente executada.
Análise
21.	O Parecer Financeiro nº 129/2016 elaborado pelo MinC em 16/11/2016 (peça 66) , consignou a ausência de documentos comprobatórios de recolhimentos de impostos referentes ao período de 13/7 a 19/10/2012 e 4/7/2013, não identificados no SICONV, tampouco no processo físico, referentes ao IR, PIS e COFINS, no valor de R$ 16.503,33, e INSS, no valor de R$ 21.913,62, perfazendo R$ 38.416,95 (item 3.2.9 do Parecer nº 129/2016 à peça 66, p.11) , carecendo de comprovação, ainda, despesas realizadas em um total de R$ 110.995,79, para as quais os débitos no extrato bancário não possuíam documento comprobatório correspondente (item 3.2.10 do Parecer à peça 66, p.11-12) . 
22.	Em relação ao valor não comprovado de INSS, os esclarecimentos da OSCIP sanam o apontamento, verificando-se no Extrato de Plano de Contas Analítico à peça 107, conciliado com os extratos do Banco do Brasil às peças 11-14, a presença dos valores impugnados. Quanto ao valor oriundo de IR, PIS e COFINS, evidenciou-se nas informações registradas à peça 107, conjugadas aos extratos bancários às peças 11-14, o recolhimento dos tributos no período mencionado, conjugando-se, ainda, pagamentos de FGTS, o que perfazem o total do débito, ressaltando-se que a descrição no extrato do BB de "Impostos" ou "FGTS" comprova que a despesa foi de natureza tributária ou de cunho trabalhista. Quanto aos valores não identificados pelo MinC, sobre os quais se apontou a falta de comprovantes, verificou-se no quadro analítico apresentado pela defesa à peça 106, p-6-8, conjugado aos extratos do Banco do Brasil às peças 11-14, a identificação das despesas, devendo ser acolhidos os argumentos com afastamento da responsabilidade.  
Inexistência de irregularidades nos pagamentos registrados à empresa Arapuã Participações Ltda. 
23.	Quanto ao pagamento de valores à empresa Arapuã para a realização de atividade que não consta de sua razão social, segundo os responsáveis, não há qualquer irregularidade ou falha formal que torne inviável ou insanável a prestação de contas. A inclusão de atividade relativa a negócios imobiliários da Arapuã não afasta a possibilidade de realização de consultoria na parte de gestão. Da análise do Cadastro Nacional de Pessoas Jurídicas (peça 108) , é possível notar que a empresa exerce como atividade econômica principal 'Atividades de consultoria em gestão empresarial, exceto consultoria técnica específica'. 
24.	Em acréscimo, esclarece-se que a empresa executou em favor do Instituto a sua atividade econômica principal, assumindo tal função o consultor Luiz Henrique Proença Soares, Doutor em Políticas Públicas e Regionalização pela renomada Universidade de Paris (peça 108 - currículo lattes) . Tendo em vista a adequação de seu currículo ao objeto do Termo de Parceria, passa a ser evidente que o profissional gozava de capacidade inquestionável, assim como estava plenamente habilitado a tratar de questões atinentes à regionalização do Plano Nacional de Cultura. Sua atuação se deu em estrita conformidade com o objeto pactuado, não podendo a atividade econômica secundária de 'compra e venda de imóveis próprios', macular a regularidade da contratação. 
25.	Além disto, os pagamentos à empresa Arapuã foram objeto de justificativa ao MinC e dizem respeito à atividade de suma relevância e absolutamente regular executada por este renomado especialista em Gestão e Políticas Públicas, não havendo qualquer elemento que desabone o trabalho. Ao contrário, foi destacado para o projeto um profissional com qualidades inquestionáveis, para tratar das questões relativas ao Plano Nacional da Cultura numa perspectiva de regionalização. Repara-se que este especialista detinha conhecimento farto justamente para lidar com este objeto, inclusive em uma dimensão regional, junto à equipe devidamente selecionada pela OSCIP. 
26.	Reitera-se que os dados foram repassados ao MinC, logo não remanesce qualquer mácula quanto à efetividade dos gastos, cuja correção e excelência na execução da parceria estão fora de cogitação pelo MinC e órgãos de controle. Com efeito, a prestação de serviço de consultoria à OSCIP por meio da pessoa jurídica Arapuã não macula a execução. Revela-se infundada a restituição de R$ 207.361,57, eis que a consultoria é absolutamente condizente com o objeto, aliás, consultoria de inquestionável excelência, cujos resultados foram amplamente aproveitados pelo parceiro público, não podendo redundar em devolução de recursos. Tal irregularidade não remanesce, não se descaracterizando a licitude da atividade, além da qualidade e pertinência dos serviços prestados.
Análise
27.	Na análise da execução financeira, verificou-se que a empresa Arapuã Participações Ltda. foi contratada pela OSCIP via inexigibilidade de licitação para a prestação dos serviços de 'Coordenador de interface com o diretor de estudos e monitoramento de políticas culturais para o desenvolvimento do trabalho de coordenação do andamento de cada etapa do trabalho e da produção, bem como análise final dos resultados obtidos'. No entanto, em consulta realizada no Cadastro Nacional da Pessoa Jurídica no sítio eletrônico da Receita Federal do Brasil, o MinC constatou que a atividade econômica da empresa seria a 'Compra e venda de imóveis próprios' (código 68.10-2-01) , conforme item 3.2.18 do Parecer nº 129/2016 (peça 66, p.13) . 
28.	Todavia, após apresentação das alegações de defesa, verificou-se, em melhor análise, conforme peça 49, p.3, que a contratação da empresa Arapuã ocorreu em 2011, para prestação de serviços técnicos especializados, por intermédio de seu sócio-gerente, Luiz Henrique Proença Soares, para, entre outros objetivos, proceder ao desenvolvimento de atividades de planejamento estratégico e coordenação de projetos segundo contratos e termos de parcerias celebrados entre o Instituto Via Pública e entidades governamentais. Porém, se bem observado à peça 49, p.13, procedeu-se à alteração contratual da empresa Arapuã ainda em 2009, definindo-se como um dos objetivos sociais a consultoria e assessoria empresarial ou pública, de tal modo que a comprovação efetuada pela OSCIP à peça 108 é verdadeira, suprindo a falha apontada pelo Ministério da Cultura. Assim, assiste razão à defesa, devendo ser acatadas as alegações, com exclusão da responsabilidade.
Inexistência de irregularidades nos pagamentos realizados à OSCIP Via Pública.
29.	No que tange à transferência de valores (R$ 871.083,01) à conta corrente da OSCIP Via Pública, sem nexo causal com o objeto, afirma-se que a execução da parceria se projetou por alguns anos, considerada a importância e a magnitude do objeto. Não se pode deixar de consignar que os gastos relativos à parceria constam dos documentos anexados à prestação de contas, aliás, a OSCIP Via Pública sempre se pautou pela aplicação de recursos de cada parceria exclusivamente no objeto específico das mesmas, sendo que a transferência de valores para a conta corrente corresponde fielmente, com amparo no termo de parceria e no plano de trabalho, àquilo que foi pactuado entre o MinC e a OSCIP, posto que estes dispêndios apenas serviram para fazer frente à parceria. 
30.	Note-se que as metas e resultados foram alcançados pela organização parceira (Via Pública) , não fazendo sentido que os gastos por ela previstos e aprovados apresentem qualquer comprometimento de relevância ou gravidade. Ao contrário, a constatação de que o objeto foi cumprido, corrobora tese de que os meios previstos e aplicados para o atingimento dos resultados foram corretos, adequados e regulares. Não é por outra razão que foi publicado o livro sobre o Plano Nacional de Cultura, cujo lançamento coroou o trabalho realizado pelo Via Pública, com o registro que pode ser checado em 'As Metas do Plano Nacional de Cultura', atualmente no link do IPEA (publicação de janeiro de 2013, 2ª edição) . 
31.	Cumpre realçar o fato de constar nos presentes autos o Relatório Sobre a Execução do Objeto - Demonstrativo Integral de Receitas e Despesas (peça 60) , pelo qual pode ser aferida a lista de atividades executadas pelo Instituto Via Pública, bem como a totalidade das despesas decorrentes do Termo de Parceria. Analisando a questão sob esse prisma, não se pode ignorar o fato de que as despesas decorrentes do pagamento de condomínio, telefone, internet, auxílio alimentação, férias, plano de saúde e rescisões contratuais guardam nexo causal com o Termo de Parceria, uma vez que recai sobre o custeio de material e recursos humanos empregados para consecução do objeto. 
32.	Ainda, os valores correspondentes ao custeio das instalações onde funcionavam os escritórios do Instituto Via Pública também foram rateados, tendo sido cobrado apenas parcela dedicada à implementação do Termo de Parceria firmado com o MinC. Nesse sentido, as despesas decorrentes de condomínio, telefone e internet, assumidas pelo Instituto, jamais foram pagas na sua íntegra, sendo o montante proporcional aos instrumentos e espaços demandados. 
33.	Ressaltam os responsáveis que as despesas sempre foram conhecidas pelo MinC, não tendo sido, em momento algum, consideradas irregulares ou abusivas, já que guardavam íntima relação com o atingimento dos objetivos traçados pelo Plano de Trabalho. Tanto é assim que, em 26/1/2012, o MinC, ao apreciar o Termo de Parceria, se posicionou favoravelmente quanto à sua regularidade, demonstrando que a execução foi chancelada pelo Parceiro Público. Partindo dessa premissa, passa a ser evidente que o Instituto Via Pública atuou ao longo da parceria com transparência e sem qualquer intuito de omitir tais gastos, especialmente por se tratar de despesas aprovadas pelo próprio MinC. 
34.	Em complemento, vale ainda mencionar que o Parecer nº 129/2016 do MinC (peça 66 - página 13) fez interpretação equivocada em relação à cláusula terceira do Termo de Parceria, atribuindo ao Via Pública o custeio relativo aos gastos com pessoal (vale alimentação, férias, rescisão contratual) . Segundo o entendimento, a princípio, o Instituto seria integralmente responsável pela 'contratação e pagamento de pessoal que vier a ser necessário e se encontrar em efetivo exercício nas atividades inerentes à execução deste TERMO DE PARCERIA, inclusive pelos encargos sociais e trabalhistas decorrentes' (peça 2, p.2) . Em complemento, o Termo de Parceria previu expressamente 'movimentar recursos financeiros (...) em conta bancária específica'. 
35.	A partir da redação atribuída à Cláusula Terceira, inciso I, alíneas 'c' e 'g', do Termo de Parceria nº 755424/2011, no entanto, a interpretação que se extrai é no sentido de que o Instituto seria responsável por efetuar a contratação e controlar o pagamento de pessoal, sem importar a origem dos recursos que iriam custear tais despesas - se seriam do Ministério da Cultura ou da própria Instituição Parceira. Em outras palavras, o Instituto Via Pública, responsável pela contratação de pessoal, deveria ter controle quanto ao pagamento dos encargos trabalhistas, contudo não se pode inferir que existiu expressa obrigação em arcar com recursos próprios nas aludidas despesas. 
36.	Nesse sentido, o pagamento de auxílio alimentação, férias, plano de saúde e rescisões contratuais com recursos repassados pelo MinC são plenamente justificáveis, já que se trata de garantir os direitos trabalhistas dos funcionários contratados para fins de execução do objeto do Termo de Parceria. A finalidade da respectiva cláusula, portanto, é resguardar o Ministério da Cultura de eventuais demandas trabalhistas, atribuindo exclusivamente ao Instituto a responsabilidade pela gestão dos recursos públicos repassados, inclusive naquilo que tange ao cumprimento dos encargos sociais e trabalhistas. Em conclusão, reitera-se que os gastos relacionados ao pagamento de condomínio, internet e telefone também são plenamente legítimos, visto que a consecução objeto pactuado não prescinde do emprego, inclusive, de instrumentos comuns que demandam constante manutenção, dada a sua essencialidade. 
37.	Observa-se, ainda, que o Instituto Via Pública, de acordo com a Cláusula Quarta do Termo de Parceria (peça 2, página 4) , seria responsável pela 'contrapartida em bens e serviços economicamente mensuráveis' correspondente a R$ 260.314,92 - valor que foi perfeitamente cumprido pela entidade parceira, não sendo apontada nenhuma irregularidade pelo Ministério da Cultura. Em suma, não haveria como ser aventado eventual prejuízo ao erário, uma vez que todos os encargos assumidos para a concretização do Plano Nacional de Cultura foram devidamente pagos, em harmônica consonância com o avençado pelo Termo de Parceria. Durante toda e execução, o Instituto sempre cuidou de dispor de todos os instrumentos materiais e de equipe eficientemente hábil, de modo a onerar minimamente o MinC. Somente através da adoção de medidas racionais e coerentes, o Instituto pode alcançar as metas previstas no Plano de Trabalho, tendo cumprido com as suas obrigações contratuais a um custo menor do que o previsto. Passa a ser evidente, portanto, que não há qualquer razão plausível que possa macular a regularidade do Termo de Parceria.
Análise
38.	O MinC apontou que as despesas arcadas pela OSCIP Via Pública com condomínio, telefone, internet, auxílio alimentação, férias, plano de saúde e rescisões contratuais de funcionários, as quais a entidade executava o pagamento e, em seguida, transferia os valores - integrais ou fracionados - da conta específica do Termo de Parceria, para sua própria conta, a título de reembolso de despesas, não estavam previstas expressamente no Plano de Trabalho, nem no Termo de Referência, não havendo nexo causal entre os recursos debitados e a execução do projeto. Relatou o Ministério, desta forma, nos itens 3.2.11 à 3.2.14 do seu Parecer nº 129/2016 (peça 66, p.12-13) , um total de R$ 871.083,01 em valores transferidos à OSCIP Via Pública sem qualquer nexo causal com o projeto, ferindo os princípios da moralidade e impessoalidade, com prejuízo aos cofres públicos. Ressaltou o MinC que o Termo de Parceria deixou clara a responsabilidade da OSCIP em arcar com os encargos e obrigações trabalhistas do pessoal envolvido na execução do projeto, além de movimentar os recursos exclusivamente na conta específica do Termo de Parceria, conforme alíneas 'c' e 'g' do inciso I da cláusula terceira (peça 2, p.2-3) . Pelo exposto, concluiu que não poderia recair qualquer tipo de rateio de despesas com planos de saúde, auxílio alimentação, férias e rescisões trabalhistas, especialmente quando não previstas. 
39.	Em suas considerações, a OSCIP relata que os gastos eram conhecidos do MinC e foram aprovados, constando da prestação de contas. Nestes termos, segundo a versão, a aplicação dos recursos seria regular, com amparo no prescrito pelo termo de parceria e plano de trabalho, auferindo-se, ainda, as metas e resultados previstos, com alcance do objeto. As despesas, desta forma, guardariam nexo causal com o custeio de material e recursos humanos, sendo proporcional aos instrumentos e espaços demandados. Quanto aos encargos sociais e trabalhistas, a alegação é de que o Instituto era responsável por efetuar a contratação e controlar o pagamento de pessoal, não havendo obrigação que arcasse com recursos próprios, resguardando apenas o MinC do dever de contratação e das eventuais demandas trabalhistas. Observa-se, ainda, a execução da contrapartida em bens e serviços, e que o Instituto sempre cumpriu suas obrigações, com instrumentos e equipe hábil, a um custo menor do que o previsto.
40.	De fato, assiste razão à OSCIP em suas contrarrazões, eis que a cláusula terceira do Termo de parceria, em seu item 'c', apenas preceituou que caberia à Via Pública responsabilizar-se integralmente pela contratação e pagamento do pessoal necessário às atividades, inclusive pelos encargos sociais e obrigações trabalhistas decorrentes, mas não especificou, expressamente, que a OSCIP teria que pagar tais despesas com recursos próprios, fora dos previstos no Termo de Parceria, sendo que o preço estipulado para realização do objeto, conforme o Plano de Trabalho à peça 6, envolvia despesas administrativas (despesas correntes) , podendo ser estas despesas tanto de contratação de pessoal, como encargos, além de outros custos administrativos, não havendo discriminação de quais seriam estas despesas. 
41.	Desta forma, uma vez que foram aprovadas despesas para o cumprimento do objeto, em um valor global de R$ 3.991.773,82, sob a rubrica de despesas administrativas em serviços de consultoria (natureza de despesa 339035) , também sendo admitido no cronograma de desembolso (peça 6) um montante específico de R$ 464.886,56 como despesa administrativa, descabe apontar irregularidades, como levantou o Ministério da Cultura, eis que havia previsão expressa de pagamento de despesas correntes com a OSCIP, o que, certamente, envolve todos os custos, sopesando-se o alcance de metas e objetivos, segundo reconheceu o próprio MinC. 
42.	Ressalte-se que consta claramente à peça 6 a classificação de todo o gasto como uma despesa administrativa, existindo a classificação por natureza de despesa no elemento '339035 - serviços de consultoria', podendo os recursos destinados à OSCIP, deste modo, cobrir os custos, inclusive com os encargos trabalhistas decorrentes, não havendo vedações para que a entidade utilize os recursos recebidos no pagamento de despesas com condomínio, telefone, internet, auxílio alimentação, férias, plano de saúde e rescisões contratuais de seus funcionários, retratando-se que tais gastos são inerentes ao trabalho, atrelados à manutenção das atividades e recursos humanos, e, com certeza, estavam embutidos no valor global acertado. 
43.	Não é demais recordar que o Plano de Trabalho previa uma contrapartida de R$ 260.314,92, no entanto, foi registrado pelo MinC uma execução a maior de R$ 309.690,19, o que evidencia que parte dos custos administrativos foi incorrido pela própria instituição parceira, sendo, ainda, devolvido ao Tesouro Nacional um montante de R$ 93.232,98 em 13/11/2013, proveniente de rendimentos de aplicações financeiras, em conjunto com saldo remanescente do ajuste (peça 64) . Ainda, conforme se apurou, a última parcela a ser desembolsada pelo MinC, no valor de R$ 874.903,67, não foi liberada, porquanto levantou a CGU que desembolsos a título de gerenciamento e apoio, embora previstos no Plano de Trabalho, teriam caráter de remuneração à OSCIP, além das verbas destinadas ao serviço de consultoria e despesas administrativas, findando o ajuste com rescisão amigável entre as partes. 
44.	Ainda assim, conforme expôs a Nota Técnica n.004.13 (peça 57) , o Governo Federal recebeu 12,7 dos 14 produtos pactuados, o que resultou em 90% de execução física, sendo importante ressaltar que foi repassado à OSCIP 79,42% do valor inicialmente pactuado, configurando benefício financeiro para a Administração Pública. Deste modo, opina-se pela descaracterização do débito, eis que previstas as despesas no Plano de Trabalho, tanto sob a rubrica de despesas administrativas como de despesas correntes (serviços de consultoria) , tendo o MinC aprovado tais despesas, as quais serviram para custear os serviços prestados pela OSCIP, devendo ser acatadas as argumentações, no sentido de que as despesas realizadas eram inerentes ao objeto e objetivos realizados, excluindo-se a responsabilidade.
Contribuição sindical regular. Princípio da insignificância.
45.	No que se refere à realização de contribuição sindical ao Sindicato dos Empregados em Instituições Beneficentes, Religiosas e Filantrópicas, expõe-se que o Instituto Via Pública é uma organização da sociedade civil sem fins lucrativos, logo não há qualquer estranheza na cobrança de taxa devida com base na legislação. A cobrança ora constante da execução da parceria não traz qualquer irregularidade, posto que é fruto da legislação vigente e, ademais, correspondente a uma parcela de valor total, portanto 'pro rata' - isto é, custo proporcional, verdadeiro rateio de parcela correspondente ao gasto da Via Pública na execução da parceria. 
46.	Perceba-se que as parcerias possuem gastos reflexos ou gastos pessoais e reflexos, que autorizam e justificam gastos necessários ao cumprimento, desde que devidamente indicados, sendo passíveis de aprovação. De mais a mais, o valor módico de R$ 152,92, a título de contribuição sindical, merece ser considerado no espectro do princípio da insignificância, assim sendo, além da regularidade do gasto em si, não resta dúvida que seu montante não traz risco para o reconhecimento da regularidade das contas.
Análise
47.	Em 30/09/2011 houve um débito na conta específica do ajuste referente ao pagamento de contribuição sindical ao Sindicato dos Empregados em Instituições Beneficentes, Religiosas e Filantrópicas no valor de R$ 152,92, conforme item 3.2.17 do Parecer nº 129/2016 (peça 66, p.13) , que seria irregular, segundo o MinC, por não haver previsão expressa no Plano de Trabalho. Desta forma, o Ministério solicitou que o valor fosse restituído aos cofres públicos. 
48.	Na opinião da Unidade Técnica, considerando que a Instituição Via Pública possuía um quadro de empregados a serviço da parceria, envolvendo uma série de despesas administrativas, não é, de todo modo, irregular o pagamento, associando-se a uma exigência legal e mais um custo administrativo o qual a OSCIP não optou por pagar, mas sim, teve que pagar, sendo de caráter impositivo, se somando às demais despesas correntes. Pode ser acatado, portanto, o valor pago, considerando-o um gasto qualquer como outra despesa administrativa, a que fez frente a organização parceira, e para o qual tinha dotação autorizada (peça 6) .   
Taxa de administração regular, considerando a transferência de conhecimento.
49.	Em relação à realização de dispêndio sob a Rubrica 'Gerência Executiva', e apontamento de que a OSCIP Via Pública estaria a cobrar 'taxa de administração' na órbita de R$ 466.746,78, como forma de remunerar a execução dos projetos objeto da parceria, inferem os responsáveis que o tópico da 'taxa de administração' tem gerado discussões ao longo dos anos pelos órgãos de controle quando o assunto é parceria com as organizações sociais. Muito da argumentação que afasta a possibilidade dessa taxa de administração resvala no fato de que as Organizações Sociais não possuem fins lucrativos, portanto, não se lhes confere um regime típico de natureza empresarial ou comercial. 
50.	Ainda que haja espaço para tal espécie de argumentação, não é disso que está a se tratar no presente caso. Não se trata de 'taxa de administração' no caso concreto. A atuação da OSCIP Via Pública denota no âmbito desta parceria, uma dimensão de expertise e especialidade que podem ser aquilatadas pelo currículo da mesma e de seus consultores especializados, e mais do que isto, nos relevantes resultados alcançados, mormente quanto ao tema do Plano Nacional de Cultura. Existe o suporte técnico institucional consistente no desenvolvimento de metodologias e no uso de infraestrutura metodológica, o que não se confunde com taxa de administração. 
51.	Em verdade, tal item remete a certos custos inerentes à transferência de conhecimento: desenvolvimento de metodologia de gestão, monitoramento, acompanhamento e avaliação dos impactos dessas políticas públicas, sendo absolutamente incongruente a parceria - e inconsistente quanto ao seu custeio - se aquilo que representa o cerne da expertise, consistente na transferência de conhecimento aos órgãos da cultura, não fosse objeto de remuneração. É custo em qualquer sociedade e economia, não importando a natureza jurídica da pessoa a partir da qual se transfere o conhecimento especializado. Portanto, é totalmente aceitável e regular aludido gasto. 
Análise
52.	Apontou a CGU em seu Relatório de Fiscalização que o pagamento de taxa de gerência/administração, como forma de remunerar a OSCIP pela execução dos projetos vinculados ao Termo de Parceria, era indevido, em posição acatada, ao final, pela Secretaria de Políticas Culturais, fato que culminou na solicitação, pela própria OSCIP, de rescisão do Termo de Parceria. Dessa forma, os dispêndios com a rubrica 'Gerência Executiva', cujo total apurado somou R$ 466.746,78, conforme item 3.2.20 do Parecer nº 129/2016 (peça 66, p.14) foram exigidos da entidade parceira sob a forma de débito nesta Tomada de Contas Especial. 
53.	Observe-se que o Plano de Trabalho (peça 6) , que é parte integrante do Termo de Parceria, previu as despesas de gerenciamento e apoio, isto é, elas não eram de desconhecimento do MinC por ocasião da celebração do pacto, sendo considerada pelas entidades parceiras como uma despesa não vedada pela lei, havendo informações do MinC de que os preços praticados estavam de acordo com o mercado. São amplas as discussões nos autos (peças 40, 44, 51-58) , acerca da legalidade ou não das despesas de gerenciamento e apoio, em se tratando de parcerias com organizações sociais, eis que tal situação poderia configurar uma espécie de remuneração do parceiro público, como, no caso, dos contratos, conjugando-se teses contra e a favor do pagamento, desenvolvidas pela CGU e pelo MinC, findando a avença em rescisão amigável, e pedido de restituição pelo MinC das verbas até então pagas.
54.	No entanto, considerando as justificativas apresentadas pela OSCIP, por ocasião da citação, de que os valores estavam atrelados ao trabalho realizado e à expertise, transferência de conhecimento, desenvolvimento de metodologia de gestão, monitoramento, acompanhamento e avaliação, com transferência de conhecimento aos órgãos de cultura, e que no entendimento dos parceiros não havia qualquer proibição na Lei n. 9.790/99 de se realizar esse tipo de investimento, sendo que o art. 9° prevê expressamente a possibilidade de fomento, conjugando-se o fato de que o MinC e o Instituto pactuaram expressamente as despesas, opina-se que, em que pese a verba ser indevida, não se deve exigir da OSCIP os recursos pagos sob a alcunha de Gerenciamento e Apoio na execução do Termo de Parceria, dado o fato de que as despesas foram, de fato, autorizadas e faziam parte do ajuste, tendo o MinC atestado que os preços globais estavam dentro da média de mercado (peça 5, p.5) . 
55.	Consta, aliás, à peça 5, que o Ministério da Cultura, previamente, adequou as metas, tendo informado no SICONV que realizou pesquisa de mercado em outros Termos de Parceria celebrados pela OSCIP e também pelo próprio MinC e Governo Federal, em relação à remuneração da mão de obra e aos valores globais, avistando, inclusive, a despesa de gerenciamento e apoio em outros Termos de Parceria. No caso, mesmo que a CGU tenha alegado que a despesa de Gerenciamento e Apoio presente no Termo de Parceria celebrado entre a OSCIP Via Pública e o MinC foi calculada de forma linear, aplicando-se um percentual de cerca de 8% sobre as despesas previstas no Plano de Trabalho, não sendo o valor devido, por configurar remuneração da OSCIP, ainda assim, conforme explicações nos autos, tal despesa não se distanciou dos objetivos do projeto, ponderada a necessária capacitação do corpo técnico, construção do conhecimento, manutenção e desenvolvimento institucional, aspectos fundamentais para a Instituição oferecer uma colaboração de excelência à Administração Pública. 
56.	Tanto tal situação de distanciamento não se formou, que após a CGU ratificar entendimento de que o pagamento sob a rubrica de Gerenciamento e Apoio era indevido, a própria OSCIP desistiu da parceria, pedindo rescisão amigável, não deixando, entretanto, de assegurar a execução de 90% do objeto prometido, com opinião do MinC de cumprimento satisfatório das metas e objetivos, além do alcance do objeto. Nesta ótica, ainda que se discuta eternamente a natureza contratual ou não da remuneração paga à OSCIP, ou seja, se eram devidos ou não os pagamentos realizados, opina-se que a parceria somente se formou sob este prisma, em termos de valores, ou seja, eram sabidos os valores globais pelo MinC e pela Instituição parceira, e assim foram acordados os termos, tanto que defendeu o MinC o pagamento da verba de gerenciamento e apoio à OSCIP (peça 40, p.6) . Por este motivo, pondera-se pela melhor saída de não insistir no sentido da devolução da verba liquidada a título de Gerenciamento e Apoio, eis que proceder desta forma poderia, até mesmo, configurar enriquecimento ilícito da União, visto à previsão no Termo de Parceria da referida despesa, situação que propiciou à OSCIP desenvolver os trabalhos, com aval do MinC de que haveria a contraprestação financeira.
57.	Deste modo, não parece razoável se conjugar de entendimento pela devolução dos valores efetivamente pagos a título de Gerenciamento e Apoio, que assim foram acordados, embora se reconheça que tais despesas deveriam estar embutidas no custo dos serviços de consultoria, sob a forma de maior valor dos homens/hora, ou sob a forma de custos da OSCIP com a capacitação de seus membros. De toda sorte, o Termo de Parceria foi celebrado sob estas condições, ou seja, existiu no Plano de Trabalho isoladamente uma rubrica a título de gerenciamento e apoio, prevendo-se, desta forma, um aporte maior de recursos à OSCIP, justificada pela entidade parceira como capital cognitivo e transferência do conhecimento. Fossem outros, talvez, os valores globais negociados com o MinC, sem o valor em debate, talvez não houvesse interesse à proposta, como, de fato, ocorreu, após a impugnação da CGU. 
58.	Por oportuno, é importante destacar que o art. 9º da Lei 9.790/99 previa a possibilidade de fomento da instituição parceira, tendo a despesa passado pelo crivo do MinC, quando da aprovação do termo de parceria, inclusive de sua consultoria jurídica, não havendo qualquer restrição interna aos pagamentos. Consoante o exposto, em que pese se reconhecer indevida a despesa sob esta natureza, eis que distorce outros valores pagos a título de homens/hora ou custos administrativos, opina-se pela não exigência dos valores já pagos a título de Gerenciamento e Apoio na execução do ajuste, excluindo-se a responsabilidade da OSCIP e, portanto, o débito imputado. 
Pagamento regular e lícito à empresa PPG Planejamento de Projetos e Gestão Ltda.
59.	Quanto ao pagamento à empresa PPG Planejamento de Projetos e Gestão Ltda. cujo sócio administrador é o próprio dirigente da OSCIP participante do termo de parceria, segundo os responsáveis, o mesmo não enseja qualquer irregularidade. Com efeito, a empresa é de propriedade de PEDRO PAULO MARTONI BRANCO, no contexto de atividades consultivas, o que é perfeitamente regular e lícito, sendo bastante comum que determinados dirigentes no exercício de funções técnico-profissionais no âmbito das parcerias, como coordenadores gerais, etc., sejam devidamente remunerados. Isto se traduz na prestação de serviços específicos e na correspondente contraprestação (remuneração) . Não raramente, aludida remuneração é garantida por meio da contratação de PJ, até porque as atividades intelectuais, profissionais podem ser prestadas por pessoas jurídicas, não havendo exigência de vínculo permanente e de subordinação, o que se revela bastante comum em atividades de consultoria levadas adiante por profissionais liberais. 
60.	Destacam os responsáveis que a parceria não padece de vício em sua execução, posto que foram cumpridas as obrigações da OSCIP Via Pública na prestação de contas e, na atualidade, as parcerias, especialmente após a aprovação da Lei nº 13.019/14 (Marco Regulatório das Organizações da Sociedade Civil) , indicam que muitos avanços ocorreram nesta matéria, destacando-se a possibilidade de aferição das contas dos projetos por meio de um conjunto probatório mais variado, a exemplo de documentos como relatórios, declarações, fotos, entre outros instrumentos idôneos.  Tal aferição foi efetivamente realizada pelo MinC, com base nos elementos de convicção levados ao órgão parceiro pela OSCIP Via Pública, não havendo reparo a fazer. Portanto, se revela plenamente justificável o critério adotado pelo Marco Regulatório como norte e diretriz para a solução de parcerias cujo encaminhamento se revela mais condizente com a prioridade nos resultados na aferição das parcerias e as possibilidades das organizações parceiras. 
61.	Registram os responsáveis que o MinC é detentor de farta e suficiente documentação, na forma de relatórios, registros de reuniões e outras inúmeras evidências fáticas que, ao mesmo tempo, comprovam a total execução do Plano de Trabalho, bem como atestam que todos os gastos realizados dizem estrita e cabalmente respeito à execução do objeto pactuado com a OSCIP Via Pública. Neste sentido, caso necessário, afigura-se absolutamente pertinente a realização de eventual diligência pelo TCU junto ao órgão competente (Secretaria Nacional de Políticas de Cultura) no sentido de corroborar aludidos fatos. 
Análise
62.	Nos itens 3.2.24 a 3.2.27 do Parecer nº 129/2016 (peça 66, p.15) , observou o MinC que na contratação da empresa PPG Planejamento Projetos e Gestão Ltda., via inexigibilidade de licitação, para execução do objeto 'supervisão geral das atividades desenvolvidas no âmbito de componentes do Plano/Programa de Trabalho do Termo de Parceria celebrado', com fulcro no art. 25 inciso II da Lei n° 8.666/1993, sob o argumento de serviço de natureza singular e profissional de notória especialização, além de não se comprovar que os preços praticados eram compatíveis com o mercado, a OSCIP Via Pública feriu gravemente os princípios da moralidade e da impessoalidade na Administração Pública, uma vez que o sócio administrador da empresa contratada era o diretor-executivo da própria OSCIP, responsável, inclusive, pela assinatura do Termo de Parceria. Essa informação foi apresentada ao MinC por meio de denúncia à peça 38. 
63.	Concluiu-se que, apesar de se tratar de ente privado, os recursos envolvidos no Termo de Parceria são públicos e, como tal, precisam estar resguardados pelas normas e princípios que regem a Administração Pública, sendo a contratação via inexigibilidade de licitação questionável, pois, mesmo que comprovada a exclusividade de fornecedor ou notória especialização, ou mesmo que a contratação fosse fruto de cotação de preços, nenhuma das hipóteses afastava a possibilidade de favorecimento à PPG e seu sócio administrador. Diante da malversação dos recursos do Termo de Parceria atinente à situação exposta, não haveria outra forma de sanar o prejuízo, senão pela restituição dos valores pagos à empresa PPG Planejamento Projetos e Gestão Ltda. Após análise conjunta do extrato bancário da conta específica do Termo de Parceria e dos documentos fiscais emitidos, foram identificados 27 pagamentos à empresa no valor líquido de R$ 3.754,00, totalizando o montante de R$ 101.358,00, que deve ser ressarcido ao erário.
64.	No caso em exame, verifica-se caso similar ao tratado nesta instrução anteriormente (parágrafo 27) , no caso do consultor Luiz Henrique Proença Soares e da empresa Arapuã, com a diferença que a remuneração foi paga, desta vez, a um dos dirigentes da entidade parceira, Sr. Pedro Paulo Martoni Branco, por intermédio da contratação de empresa PPG Planejamento Projetos e Gestão Ltda. o qual era sócio administrador. Conforme evidenciado no tópico anterior, a Lei 9.790/99, art. 4º prevê a possibilidade de remunerar dirigentes da entidade que atuem efetivamente na gestão executiva, e daqueles que a ela prestam serviços específicos, desde que respeitados os valores de mercado. Consoante o exposto, diante das parcelas pagas à empresa cujo sócio era também administrador da OSCIP, as quais não representam elevado montante, e vislumbrando o pagamento da rubrica para o trabalho de supervisão contratado, opina-se pela não exigência dos valores, com suporte na lei em regência, excluindo-se a responsabilidade. 
CONCLUSÃO
65.	Neste processo de TCE, foram apresentadas alegações de defesa e razões de justificativa munidas de documentos. Nos casos tratados, devem ser acatadas as alegações de defesa, devendo ser desconsiderada a responsabilidade do Instituto Via Pública e de seu representante legal quanto aos débitos imputados. 
66.	Verificou-se, contudo, que o Instituto não justificou a ocorrência relativa a não apresentação no SICONV dos comprovantes de cotações de preços ou orçamentos utilizados nas pesquisas de mercado para as compras e contratações acima de R$ 8.000,00 (oito mil reais) realizadas na execução do Termo de Parceria. Neste caso, uma vez que a situação não enseja diretamente um dano ao erário, e, sim, configura falha formal da entidade não governamental, que deveria observar as regras de direito público em suas contratações, propõe-se que seja considerada uma ressalva às contas.
67.	Há de se ressaltar, nesta TCE, o cumprimento a contento pela OSCIP Via Pública do Termo de Parceria n° 755424/2011, celebrado entre o MinC e a referida entidade em 25/4/2011, para realização do projeto "Ações para a Consolidação do Plano Nacional de Cultura e sua Governança Colaborativa" (PRONAC 11 3663) , com entrega de uma ampla gama de produtos, como observado pelo MinC (peça 57) , registrando-se uma execução física de 90%, conjugada a um dispêndio da ordem de 79,42% em relação ao valor total dos recursos. Sob esta ótica, se desenvolveu a análise nesta TCE, avistando-se, ao final, que não houve dano ao erário, em face dos valores globais executados, diante da entrega de 12,7 dos 14 produtos convencionados, com benefício à Administração Pública na execução da parceria. 
68.	Neste ponto, é que, mesmo diante das falhas apontadas pela CGU e pelo próprio MinC, entende-se pela não exigência de valores, propondo-se, em face da análise promovida nos itens 13 a 64, acolher as alegações de defesa apresentadas pela OSCIP Via Pública - Instituto para o Desenvolvimento da Gestão Pública e das Organizações de Interesse Público e pelo Sr. Pedro Paulo Martoni Branco, na condição de Diretor Executivo, uma vez que foram suficientes para elidir as irregularidades a eles atribuídas. Desse modo, as contas devem ser julgadas regulares com ressalva, dando-se quitação aos responsáveis.
PROPOSTA DE ENCAMINHAMENTO
69.	Diante do exposto, submetem-se os autos à consideração superior, propondo:
a) com fundamento nos arts. 1º, inciso I, 16, inciso II, 18 e 23, inciso II, da Lei 8.443/1992, que sejam julgadas regulares com ressalva as contas da OSCIP Via Pública - Instituto para o Desenvolvimento da Gestão Pública e das Organizações de Interesse Público (CNPJ 04.546.064/0001-43) e do Sr.Pedro Paulo Martoni Branco (CPF XXX.777.398-XX) , dando-se-lhes quitação.
b) dar ciência desta deliberação ao Ministério da Cultura e aos responsáveis."
3.	A supramencionada proposta foi aquiescida pelo corpo dirigente da unidade às peças 112-113.
4. 	O representante do Ministério Público que atua junto ao TCU (MPTCU) discordou do encaminhamento da SecexTCE, pronunciando-se nos seguintes termos (peça 114) :
"5.	Com as devidas vênias, dissinto parcialmente das razões que nortearam a proposta apresentada pela unidade técnica, especialmente no que diz respeito ao afastamento de débitos relacionados à não demonstração da regular aplicação dos recursos - seja pela falta de documentos comprobatórios idôneos, seja pela impossibilidade de se estabelecer a relação entre os recursos públicos e as despesas realizadas - e ao pagamento de valores à associação a título de gerenciamento e apoio.
6.	É o caso do débito decorrente da aplicação dos recursos que, no montante de R$ 871.083,01, foram irregularmente transferidos para a conta corrente da associação e utilizados sem que restasse demonstrado o indispensável nexo entre a origem desses recursos e as despesas suspostamente realizadas para a execução do objeto do ajuste. Acerca disso, a unidade técnica concluiu pela descaracterização do débito por entender que 'despesas com condomínio, telefone, internet, auxílio alimentação, férias, plano de saúde e rescisões contratuais de seus funcionários', além de 'previstas (...) no Plano de Trabalho...', '... eram inerentes ao objeto e objetivos realizados...' (peça 111, p. 8 e 9) .
7.	Todavia, pelo que se infere do relatório do tomador de contas, não fora a natureza das despesas ou sua relação com o objeto do termo de parceria a única nem a principal questão a motivar a responsabilização pelo referido débito. A irregularidade em questão reside essencialmente na impossibilidade de se estabelecer o indispensável nexo entre essas supostas despesas e os recursos do termo de parceria, porquanto, além das movimentações irregulares desses recursos da conta específica do ajuste para a 'conta corrente do próprio Instituto Via Pública'- o que, de antemão, comprometeu significativamente a comprovação de sua regular aplicação -, os valores movimentados não guardariam estreita correspondência com os valores das despesas supostamente realizadas (peça 82, p. 2) . Tal é a compreensão que se extrai do parecer financeiro que subsidiou a conclusão do tomador de contas, senão vejamos (peça 66, p. 12) :
3.2.11 Os gastos com alimentação e auxílio deslocamento - táxi - foram comprovados mediante a apresentação de cupons fiscais dos restaurantes e dos documentos fiscais emitidos pelos taxistas. Porém, notou-se que os participantes do projeto utilizaram de seus próprios recursos para arcar com tais despesas e, posteriormente, foram reembolsados com os recursos do Termo de Parceria mediante transferências da conta específica para suas respectivas contas correntes. 
3.2.12 Esse procedimento prejudica a análise de nexo causal entre os recursos debitados e os documentos comprobatórios. No entanto, em razão desses documentos apresentarem os valores totais correspondentes às transferências executadas, e por ter ficado demonstrado - por meio dos recibos de passagens aéreas - que os participantes do projeto estavam nas localidades em que ocorreram as despesas, estas serão acatadas. 
3.2.13 O mesmo, porém, não ocorreu quanto às despesas arcadas pelo próprio Instituto Via Pública, a exemplo de pagamento de condomínio, telefone, internet, auxílio alimentação, férias, plano de saúde e rescisões contratuais de funcionários. Para essas, o Via Pública executava o pagamento e, em seguida, transferia os valores - integrais ou fracionados - da conta específica do Termo de Parceria para sua própria conta, a título de reembolso de despesas em rateio com este Ministério. No entanto, não foi identificada no Plano de Trabalho (fls. 93-114; 244-253 e SICONV) ou no Termo de Referência (fls. 133-195; 254-294 e SICONV) a previsão expressa para a realização dessas despesas e nesse modus operandi, o qual prejudicou completamente o estabelecimento de nexo causal entre os recursos debitados da conta específica e os documentos comprobatórios das despesas, além de prejudicar a relação destas com a execução do projeto.
3.2.14 Apurou-se o total de R$ 871.083,01 (oitocentos e setenta e um mil oitenta e três reais e um centavo) em recursos do Termo de Parceria transferidos da forma descrita à conta corrente do próprio Instituto Via Pública. É oportuno salientar que, além do já citado prejuízo ao estabelecimento de nexo causal das despesas e destas não estarem previstas no Plano de Trabalho, a prática de frequentes transferências para a própria conta fere os princípios da moralidade e da impessoalidade na Administração Pública, de modo que não pode ser acatada e as transferências precisam ser objeto de restituição ao Erário por parte da OSCIP parceira, dado o evidente prejuízo aos cofres públicos. (Grifos nossos) 
8.	Não é demasiado destacar que, nos termos do inciso I, alínea 'g', da Cláusula Terceira do Termo de Parceria, a associação tinha por obrigação 'movimentar os recursos financeiros, objeto deste Termo de Parceria, em conta bancária específica indicada pelo Parceiro Público' (peça 2, p. 3) . Dada a relevância desse procedimento para se comprovar a regular aplicação dos recursos públicos, atribuiu-se ao 'Parceiro Público', por meio do inciso II, alínea 'b', da mesma cláusula, a obrigação de 'indicar (...) o banco para que seja aberta conta bancária específica para movimentação dos recursos financeiros necessários à execução deste Termo de Parceria' (peça 2, p. 3) . Já o então vigente Decreto nº 3.100, de 30 de junho de 1999, ao instituir e disciplinar o Termo de Parceria entre o Poder Público e as entidades qualificadas como OSCIP, estabeleceu em seu artigo 14 que 'a liberação de recursos financeiros necessários à execução do Termo de Parceria far-se-á em conta bancária específica, a ser aberta em banco a ser indicado pelo órgão estatal parceiro'. 
9.	Não obstante, embora citados em razão da 'não comprovação da boa e regular aplicação dos recursos recebidos mediante o Termo de Parceria...', tendo em vista a conduta de 'transferir um total de R$ 871.083,01 à conta corrente da OSCIP Instituto Via Pública, sem nexo causal com o projeto, provenientes do Termo de Parceria' (peças 90 e 91, grifos nossos) , os responsáveis - no que diz respeito à documentação comprobatória da regular aplicação de recursos irregularmente movimentados para a conta da associação - limitaram-se a indicar o genérico 'Relatório Sobre a Execução do Objeto - Demonstrativo Integral de Receitas e Despesas (peça 60 - VIA PÚBLICA) ', pelo qual, segundo eles, 'pode ser aferida a lista das atividades executadas pelo Instituto VIA PÚBLICA, bem como a totalidade das despesas decorrentes do Termo de Parceria nº 755424/2011' (peça 106, p. 10) , sem, contudo, apresentar os elementos comprobatórios que respaldariam tais despesas. Portanto, não bastasse a movimentação irregular dos recursos em conta própria da entidade, não foi trazido aos autos, nem mesmo nesta fase de alegações de defesa, qualquer documento de despesa que comprovasse a regular aplicação de recursos no montante de R$ 871.083,01. Justifica-se, assim, a condenação dos responsáveis pelo referido débito.
10. De mesma insuficiência comprobatória padece a movimentação de recursos que, por falta de 'documentos comprobatórios de despesas e do recolhimento de impostos', motivou citação dos responsáveis. De acordo com o citado parecer financeiro que respaldou a instauração desta TCE, embora comprovado 'o devido recolhimento [da maior parte] dos impostos incidentes sobre as despesas incorridas na execução do Termo de Parceria', verificou-se 'a ausência de documentos comprobatórios de tais recolhimentos referentes ao período de 13/07 a 19/10/2012 e 04/07/2013, não identificados no SICONV, tampouco no processo físico', no total de R$ 38.416,95  (peça 66, p. 11) . Além da falta de demonstração documental do recolhimento de parte dos impostos, o mesmo parecer concluiu que 'carecem de comprovação algumas despesas realizadas na execução do projeto para [as] quais os débitos no extrato bancário da conta específica não possuem, na prestação de contas, documento comprobatório correspondente' (peça 66, p. 11-12) , no montante de R$ 110.995,79.
11. Ao analisar as alegações de defesa apresentadas pelos responsáveis, a Secex-TCE ponderou que, no tocante à comprovação do recolhimento de impostos, 'os esclarecimentos da OSCIP sanam o apontamento', porquanto seria possível inferir tal recolhimento 'verificando-se no Extrato de Plano de Contas Analítico à peça 107, conciliado com os extratos do Banco do Brasil às peças 11-14, a presença dos valores impugnados', incluindo 'o valor não comprovado de INSS' e o 'valor oriundo de IR, PIS e COFINS' (peça 111, p. 5) .  Já em relação aos demais valores sem os correspondentes comprovantes, segundo a unidade técnica, 'verificou-se no quadro analítico apresentado pela defesa à peça 106, p-6-8, conjugado aos extratos do Banco do Brasil às peças 11-14, a identificação das despesas, devendo ser acolhidos os argumentos com afastamento da responsabilidade' (peça 111, p. 5) . 
12. Todavia, conquanto seja possível extrair alguma conciliação entre os extratos bancários e o 'Extrato de Plano de Contas Analítico' e 'quadro analítico' apresentados pelos responsáveis, fato é que os referidos documentos e consolidações, elaborados pela própria associação, não suprem a falta dos 'documentos comprobatórios de despesas e do recolhimento de impostos' de que se ressentiu a equipe técnica do MinC ao impugnar as despesas de R$ 38.416,95 e R$ 110.995,79. Pelo contrário, os referidos elementos só seriam suficientemente elucidativos se respaldados em documentos comprobatórios da regular aplicação dos recursos públicos geridos pela associação.
13. Acerca da falta de comprovação de parte das despesas realizadas pela associação, não se pode perder de vista que o próprio Termo de Parceria firmado, por meio de sua Cláusula Quinta, atribuía à associação a obrigação de elaborar e apresentar ao 'Parceiro Público' a 'prestação de contas do adimplemento do seu objeto e de todos os recursos e bens de origem pública recebidos mediante este TERMO DE PARCERIA...' (peça 2, p. 5) . Outrossim, de acordo com o parágrafo único da referida cláusula, a prestação de contras a ser entregue pela associação deveria ser instruída, entre outros documentos, com 'a demonstração das origens e aplicações de recursos' (peça 2, p. 5) . Por sua vez, nos termos do art. 12 do Decreto nº 3.100/1999 e para efeito do disposto no § 2º, inciso V, do art. 10 da Lei 9.790/1999, 'entende-se por prestação de contas relativa à execução do Termo de Parceria a comprovação, perante o órgão estatal parceiro, da correta aplicação dos recursos públicos recebidos e do adimplemento do objeto do Termo de Parceria', mediante a apresentação, entre outros documentos, do 'demonstrativo integral da receita e despesa realizadas na execução' (grifos nossos) . Já de acordo com o art. 4º, inciso VII, alínea 'd', da Lei 9.790/1999, para qualificarem-se como OSCIP, exige-se 'que as pessoas jurídicas interessadas sejam regidas por estatutos cujas normas expressamente disponham sobre (...) as normas de prestação de contas a serem observadas pela entidade, que determinarão, no mínimo: (...) [que] a prestação de contas de todos os recursos e bens de origem pública recebidos (...) será feita conforme determina o parágrafo único do art. 70 da Constituição Federal', o que consta do art. 31, inciso II, do Estatuto Social da associação Via Pública, aprovado em 17/12/2004 (peça 7, p. 1 e 9) .
14. Por fim, no que diz respeito ao recebimento pela associação de remuneração a título de 'Gerência Executiva' pela execução dos projetos vinculados ao Termo de Parceria, no valor de R$ 466.746,78, a Secex-TCE, apesar de 'reconhecer indevida a despesa sob esta natureza, eis que distorce outros valores pagos a título de homens/hora ou custos administrativos', opinou 'pela não exigência dos valores já pagos a título de Gerenciamento e Apoio na execução do ajuste, excluindo-se a responsabilidade da OSCIP e, portanto, o débito imputado', porquanto, em síntese, 'o art. 9º da Lei 9.790/99 previa a possibilidade de fomento da instituição parceira, tendo a despesa passado pelo crivo do MinC, quando da aprovação do termo de parceria, inclusive de sua consultoria jurídica, não havendo qualquer restrição interna aos pagamentos' (peça 111, p. 11) .
15. Tais ponderações não merecem prosperar. Conforme art. 9º, § 2º, inciso IV, da Lei 9.790/1999, é cláusula essencial do Termo de Parceria 'a de previsão de receitas e despesas a serem realizadas em seu cumprimento, estipulando item por item as categorias contábeis usadas pela organização e o detalhamento das remunerações e benefícios de pessoal a serem pagos, com recursos oriundos ou vinculados ao Termo de Parceria, a seus diretores, empregados e consultores'  (grifos nossos) . Daí se depreende não ter sido indevida a previsão de valores a título de remuneração dos profissionais responsáveis pela 'gerência executiva' ou pelo 'gerenciamento e apoio'. 
16. No entanto, nem a Controladoria-Geral da União (CGU) - quem primeiro questionou o pagamento de valores a título de 'gerenciamento e apoio' (peças 46, p. 6-8, e 54) - nem a equipe técnica do MinC - encarregada da análise financeira que deu suporte à TCE (peça 66, p. 16) - impugnaram as despesas referentes à remuneração de profissionais responsáveis pela gerência, consultoria ou apoio das atividades vinculadas à execução do termo de parceria. Conforme apurado pela CGU, além de despesas administrativas e de pessoal previstas no plano de trabalho (peça 6) , acrescentou-se ao valor transferido 'o percentual de 8% como benefício à OSCIP e vinculado à execução dos projetos, como se fosse uma natureza contratual, como espécie de remuneração pelos serviços prestados, e não de instrumento para execução de atividades com fins comuns' (peça 46, p. 7) . Em reforço à sua argumentação, o Controle Interno destaca o padrão de incidência desse acréscimo, o que reflete sua natureza de taxa de administração, in verbis (peça 46, p. 7) :
É preciso assinalar que a cota ou percentual estabelecido para a rubrica 'gerenciamento e apoio' aparentemente obedece a um padrão linear, sem relação direta com critérios objetivos de definição dos custos do Instituto na realização dos projetos. Considerando que os custos de execução são suportados quase que integralmente pela SPC [Secretaria de Políticas Culturais], o acréscimo de 8%, agravado pela ausência de elementos essenciais de definição para tal percentual, caracteriza-se como prática antieconômica. Portanto, a cobrança da taxa de administração no caso do Termo de Parceria 01/2009 [01/2011] constitui-se prática incompatível com acordos de cooperação, ainda mais considerando que no Plano de Trabalho foi previsto, bem como o Instituto realizou, despesas administrativas, ou seja, para rateio de custos de telefonia, internet, material de escritório, condomínio, aluguel de veículos etc. 
17. Portanto, o que se questionou - e ora se questiona - é a previsão de execução de despesas de R$ 427.643,56 em rubrica própria, com vistas a remunerar a associação pela ação genérica de 'gerenciamento e apoio' na execução do termo de parceria, muito embora tenham sido previstas a execução de despesas vinculadas a funções específicas desempenhadas por profissionais qualificados, tais como 'supervisor geral', 'coordenador', 'gerente executivo', 'analista máster', 'gerente financeiro', entre outras tantas (peça 62, p. 7-9) . Uma vez que as despesas com a remuneração de tais responsáveis pelo gerenciamento e apoio já haviam sido previstas e foram efetivamente executadas, não vislumbro nenhum respaldo legal para a realização de despesas com a remuneração da própria associação a título de 'gerenciamento e apoio', seja para o desempenho de atividades para as quais já se havia previsão de remuneração dos respectivos profissionais, seja, até mesmo, para o fornecimento de 'suporte técnico institucional consistente no desenvolvimento de metodologias e no uso de infraestrutura metodológica' ou, ainda menos, para remunerá-la por 'aquilo que representa o cerne da expertise da parceira (no caso o VIA PÚBLICA) , consistente na transferência de conhecimento aos órgãos da cultura', conforme defendido pelos responsáveis em suas alegações de defesa (peça 105, p. 7) .
18. Nesse sentido, entendo subsistir o débito correspondente ao recebimento irregular de valores a título de remuneração por 'gerenciamento e apoio'. No entanto, pelo que se infere do demonstrativo financeiro analisado pelo parecer dos auditores independentes, a despeito da previsão de execução de R$ 427.643,56 na rubrica 'gerenciamento e apoio', teria sido executado somente o montante de R$ 269.415,44 (peça 62, p. 9) - valor esse a ser constituído como débito imputável aos responsáveis. Com isso, somando-se esse débito aos demais aqui destacados, entendo que se deva julgar irregulares as contas da associação e de seu diretor executivo, condenando-os pelo débito total de R$ 1.289.911,19 (R$ 871.083,01 + R$ 38.416,95 + R$ 110.995,79 + R$ 269.415,44) e aplicando-lhes a multa prevista no art. 57 da Lei 8.443/1992.
19. Tendo em vista as datas de crédito das duas últimas parcelas de recursos na conta específica do termo de parceria (peças 12, p. 1, e 13, p. 1) , cabe discriminar o referido débito nas seguintes parcelas e respectivas datas de origem: R$ 1.099.313,17, em 4/1/2013, e R$ 190.598,02, em 3/1/2012. 
20. Ante o exposto, este membro do Ministério Público de Contas junto ao TCU propõe julgar irregulares as contas do Sr. Pedro Paulo Martone Branco e da associação Via Pública - Instituto para o Desenvolvimento da Gestão Pública e das Organizações de Interesse Público, com fundamento no art. 16, inciso III, alíneas 'b' e 'c', da Lei 8.443/1992, condenando-os ao pagamento das parcelas de débito de R$ 1.099.313,17 e R$ 190.598,02, com incidência de juros e correção monetária a partir das respectivas datas de 4/1/2013 e 3/1/2012, bem como lhes aplicando a multa do art. 57 da mesma lei."
5.	Por intermédio do despacho de peça 116, devolvi os autos à unidade instrutiva para que promovesse a citação complementar dos responsáveis em relação ao valor de R$ 110.995,74, que englobou despesas realizadas sem apresentação de documentos probatórios, montante que, equivocadamente, não fora incluído na citação original.
6.	Realizadas as novas citações, a Via Pública - Instituto para o Desenvolvimento da Gestão Pública e das Organizações de Interesse Público e Pedro Paulo Martoni Branco apresentaram, em conjunto, novas alegações de defesa (peças 125 e 126) .
7.	Transcrevo, a seguir, com as supressões que entendo cabíveis, a instrução final de mérito da SecexTCE (peça 129) , contemplando a totalidade dos argumentos de defesa apresentados, cujo novo encaminhamento contou novamente com a anuência da direção da unidade (peças 130-131) :
"EXAME TÉCNICO   
Alegações de defesa (peças 125/126) 
18.	Na peça de defesa, os responsáveis, após sintetizar as instruções e pareceres já acostados aos autos, listaram os seguintes argumentos em relação às despesas realizadas sem apresentação dos documentos probatórios no valor de R$ 110.995,74:
18.1. o Extrato de Plano de Contas Analítico, com o detalhamento de cada uma das despesas, anexado aos autos às peças 107 e 126, demonstraria a correta aplicação da referida quantia;
18.2.  os recolhimentos de encargos sociais e trabalhistas/adiantamentos dos funcionários alocados para a consecução do objeto, no montante de R$ 20.762,94, teriam sido considerados despesas regulares pela Secex/TCE à peça 111, ou seja, previstas no termo de convênio;
18.3. os pagamentos relativos à prestação de serviços de consultoria executados pela Arapuá Participações Ltda, Ceres Alves Prates, PPE Projetos, Pesquisa e Estudos Socioeconômicos S/C Ltda. e  Verdeverso Consultoria em Gestão e Meio Ambiente Ltda., no valor total de R$ 42.784,81, também teriam sido considerados regulares na instrução à peça 111, pois estariam previstos no Plano de Trabalho, tanto como despesas administrativas, quanto como despesas correntes (serviços de consultoria) ;
18.4. os pagamentos à empresa Pires e Saboia para a realização de Oficina Especial para análise de metas do Plano Nacional de Cultura, no valor total de R$ 34.468,00 não seriam indevidos posto tanto a Secex/TCE, quanto o Ministério Público de Contas não teriam se posicionado contra tal tipo de gasto, pois vinculado ao termo de parceria;
18.5. as transferências realizadas incorretamente, no valor de R$ 12.003,19, teriam sido devidamente ressarcidas, conforme comprovariam os extratos bancários; 
18.6. as operações financeiras de menor vulto, no total de R$ 976,85, se refeririam  a despesas de telefone, internet, deslocamentos de taxis, e valores pagos ao escritório Rubens Naves a título de Imposto de Renda, também estariam previstas no termo de parceria, inclusive com pagamento proporcional, conforme teria reconhecido a própria SECEX/TCE à peça 111; e
18.7.  o convênio teve execução física comprovada e reconhecida tanto pelo MinC, quanto pela SECEX/TCE, no percentual de 90%, envolvendo uma execução financeira da ordem de 79,42% do valor total previsto para a execução, descaracterizando qualquer dano ao Erário.
Análise
19.	 Da análise das alegações de defesa apresentadas, é possível concluir pela sua rejeição parcial, ante a fragilidade dos argumentos e documentos apresentados.
20.	 O Extrato de Plano de Contas Analítico novamente acostado à peça 126 (item 18.1) , com identificação dos beneficiários de cada pagamento questionado, sintetizado na tabela transcrita na peça de defesa (peça 125, p. 5-7) , não demonstra efetivamente a regularidade das despesas uma vez que não veio acompanhado dos documentos comprobatórios pertinentes, a exemplo de recibos ou notas fiscais. 
21.	 Cabe esclarecer que os valores relativos aos impostos pagos, também inicialmente questionados por falta de documentação própria, no valor de R$ 38.416,05 (item 8, subitem I, acima) , tiveram sua comprovação demonstrada por meio do extrato bancário, o qual identifica especificamente tais despesas, conforme detalhado à peça 111.
22.  Já com relação aos pagamentos relativos à prestação de serviços de consultoria que teriam sido executados pela Arapuá Participações Ltda, Ceres Alves Prates, PPE Projetos, Pesquisa e Estudos Socioeconômicos S/C Ltda., Verdeverso Consultoria em Gestão e Meio Ambiente Ltda., no valor total de R$ 42.784,81 (item 18.3) , não é possível considerar como regulares pois não há qualquer documento de suporte a tais pagamentos, como notas fiscais, por exemplo, que confirme o motivo e os destinatários, o mesmo se aplicando aos pagamentos efetivados à empresa Pires e Saboia (item 18.4) .
23.	 Da mesma forma, não há qualquer documentação que confirme os alegados beneficiários das verbas relativas a encargos sociais e trabalhista, bem como o efetivo recebimento de tais verbas ou a prestação dos respectivos serviços no âmbito da avença (item 18.2) , bem como a destinação dos pagamentos das despesas ora descritas como administrativas (18.6) . 
24.	 Por fim, em relação às transferências indevidas que teriam sido ressarcidas pela entidade (item 18.5) , foi possível confirmar, a partir dos documentos anexados (peça de defesa (peça 125) e Extratos Bancários (peças 11 a 14) , apenas o montante de R$ 8.328,03, conforme abaixo descrito:
	Valor (R$) 
	Data do débito/Peças
	Data do crédito/Peças) 

	      188,76
	01/08/2012 (peça 125, p.5) 
	26/09/2012 (peça 12, p.18) 

	   2.912,19
	20/09/2012 (peça 125, p.6) 
	21/09/2012 (peça 12, p.17) 

	   2.245,95
	25/09/2013 (peça 125, p.6) 
	25/09/2013 (peça 13, p.16) 

	   2.981,13
	05/06/2012 (peça 125, p.5) 
	05/06/2012 (peça 12, p.11) 

25.	 Deste modo, devem ser parcialmente rejeitadas as alegação de defesa apresentadas pela     Via Pública - Instituto para o Desenvolvimento da Gestão Pública e das Organizações de Interesse Público  (Instituto Via Pública) e Pedro Paulo Martoni Branco posto que não foram suficientes para comprovar a regularidade de despesas no montante de R$ 102.667,71, o qual deverá ser recolhido aos cofres do Tesouro Nacional.
26.	 Com respeito às demais irregularidades e respectivos débitos, listadas no item 8 acima, serão destacadas a seguir aquelas descritas nos itens I, IV e VI, em relação às quais o representante do Ministério Público junto ao TCU (MPTCU) discordou do posicionamento desta unidade técnica, com proposta de manutenção dos débitos envolvidos (peça 114) , além dos novos elementos acostados aos autos pelos responsáveis no Memorial anexado à peça 115 em virtude do referido parecer ministerial.
26.1. I - Não apresentação de documentos comprobatórios do recolhimento de impostos nos autos e no SICONV, em um total de R$ 38.416,05.
26.1.1. Segundo o MPTCU, discordando do entendimento da unidade técnica, 'conquanto seja possível extrair alguma conciliação entre os extratos bancários e o Extrato de Plano de Contas Analítico' e 'quadro analítico' apresentados pelos responsáveis, fato é que os referidos documentos e consolidações, elaborados pela própria associação, não suprem a falta dos 'documentos comprobatórios de despesas e do recolhimento de impostos' de que se ressentiu a equipe técnica do MinC ao impugnar as despesas de R$ 38.416,95 e R$ 110.995,79'. 
26.1.2. Por meio do já citado Memorial, os responsáveis reforçaram o fato de que, em relação aos impostos, no valor total de R$ 38.416,95, os pagamentos estariam devidamente comprovados por meio dos extratos do Banco do Brasil anexados aos autos.
26.1.3. A esse respeito, o entendimento é que deve ser mantido o posicionamento inicialmente exposto pela unidade técnica uma vez que a percepção é que o pagamento dos impostos e contribuição ao INSS foi efetivamente comprovado por meio do extrato bancário, que identifica expressamente os pagamentos realizados a este título, no período questionado, qual seja, de 13/07/2012 a 19/10/2012 e 4/7/2013, conforme pode ser visualizado às peças 12, p. 13-19, e 13, p. 12) . Quanto às despesas sem comprovação relativas ao valor de R$ 110.995,79, já foram analisadas nos itens 20-25 acima. 
26.2.	IV -Valores transferidos em um total de R$ 871.083,01 à conta corrente da OSCIP Instituto Via Pública, sem nexo causal com o projeto, provenientes do Termo de Parceria.
26.2.1.	De acordo com o MPTCU, tal débito deve ser mantido ante 'a impossibilidade de se estabelecer o indispensável nexo entre essas supostas despesas e os recursos do termo de parceria, porquanto, além das movimentações irregulares desses recursos da conta específica do ajuste para a "conta corrente do próprio Instituto Via Pública"- o que, de antemão, comprometeu significativamente a comprovação de sua regular aplicação -, os valores movimentados não guardariam estreita correspondência com os valores das despesas supostamente realizadas (peça 82, p. 2) ' e ante a ausência da documentação comprobatória pertinente.
26.2.2.	Em amparo a tal entendimento, foi transcrito o seguinte trecho do Parecer Financeiro acostado à peça 66:
3.2.11 Os gastos com alimentação e auxílio deslocamento - táxi - foram comprovados mediante a apresentação de cupons fiscais dos restaurantes e dos documentos fiscais emitidos pelos taxistas. Porém, notou-se que os participantes do projeto utilizaram de seus próprios recursos para arcar com tais despesas e, posteriormente, foram reembolsados com os recursos do Termo de Parceria mediante transferências da conta específica para suas respectivas contas correntes. 
3.2.12 Esse procedimento prejudica a análise de nexo causal entre os recursos debitados e os documentos comprobatórios. No entanto, em razão desses documentos apresentarem os valores totais correspondentes às transferências executadas, e por ter ficado demonstrado - por meio dos recibos de passagens aéreas - que os participantes do projeto estavam nas localidades em que ocorreram as despesas, estas serão acatadas. 
3.2.13 O mesmo, porém, não ocorreu quanto às despesas arcadas pelo próprio Instituto Via Pública, a exemplo de pagamento de condomínio, telefone, internet, auxílio alimentação, férias, plano de saúde e rescisões contratuais de funcionários. Para essas, o Via Pública executava o pagamento e, em seguida, transferia os valores - integrais ou fracionados - da conta específica do Termo de Parceria para sua própria conta, a título de reembolso de despesas em rateio com este Ministério. No entanto, não foi identificada no Plano de Trabalho (fls. 93-114; 244-253 e SICONV) ou no Termo de Referência (fls. 133-195; 254-294 e SICONV) a previsão expressa para a realização dessas despesas e nesse modus operandi, o qual prejudicou completamente o estabelecimento de nexo causal entre os recursos debitados da conta específica e os documentos comprobatórios das despesas, além de prejudicar a relação destas com a execução do projeto.
3.2.14 Apurou-se o total de R$ 871.083,01 (oitocentos e setenta e um mil oitenta e três reais e um centavo) em recursos do Termo de Parceria transferidos da forma descrita à conta corrente do próprio Instituto Via Pública. É oportuno salientar que, além do já citado prejuízo ao estabelecimento de nexo causal das despesas e destas não estarem previstas no Plano de Trabalho, a prática de frequentes transferências para a própria conta fere os princípios da moralidade e da impessoalidade na Administração Pública, de modo que não pode ser acatada e as transferências precisam ser objeto de restituição ao Erário por parte da OSCIP parceira, dado o evidente prejuízo aos cofres públicos. (Grifos nossos) .
26.2.3. No Memorial apresentado, os responsáveis, reapresentaram, quanto a este ponto, os argumentos proferidos por esta unidade técnica no sentido de que tais despesas estariam apoiadas no Plano de Trabalho, pois abrangiam 'despesas administrativas' em geral (peça 6) , e que estaria, inclusive, definido no Termo de Parceria, em sua cláusula terceira, alínea 'c', que caberia à convenente responsabilizar-se diretamente pela contratação e pagamento  de pessoal, incluindo encargos sociais e obrigações trabalhistas pertinentes, texto esse padrão adotado nos termos de convênio com o objetivo de evitar futura responsabilização da concedente em relação a tais despesas, não tratando da origem de tais recursos, posto já anteriormente orçados no Plano de Trabalho.
26.2.4. Além disso, os responsáveis também sustentaram que a transferência de tais recursos para a conta própria da entidade se mostrou necessário uma vez que as despesas administrativas da entidade são rateadas entre outros parceiros órgãos públicos contratantes dos seus serviços, de forma a proporcionalizar os valores de custo de forma adequada, não provocando, com esse procedimento, qualquer dano ao Erário.
26.2.5. Na visão desta unidade técnica, não seria pertinente a imputação do referido débito, restando pertinentes os argumentos incorporados à peça 111.
26.2.6. Em primeiro lugar, não foi questionado, nem nos autos da TCE, nem foi objeto de citação dos responsáveis, a ausência de documentação comprobatória das despesas relativas aos R$ 871.083,01.
26.2.7. Com efeito, tal irregularidade foi assim descrita no âmbito do Relatório do Tomador de Contas:
IV- não restituição do valor de R$ 871.083,01 (oitocentos e setenta e um mil oitenta e três reais e um centavo) , referentes aos recursos do Termo de Parceria transferidos à conta corrente do próprio instituto Via Pública.
26.2.8. Ou seja, a ausência de nexo causal estaria vinculada à utilização de conta diversa da específica do termo de parceria, e ao fato de que não estariam previstas no Plano de Trabalho, conforme item 3.2.14 do Parecer Financeiro transcrito pelo MPTCU. Aliás, segundo o item 3.2.13, in fine, também transcrito acima, os documentos comprobatórios das despesas teriam sido apresentados.
26.2.9. Em relação à citação promovida pela unidade técnica, foram os seguintes os termos adotados, também sem questionar ausência de documentação em relação a tais valores (peças 121 e 122) : 
Irregularidade: não comprovação da boa e regular aplicação dos recursos recebidos mediante o Termo de Parceria n° 755424/2011, celebrado em 25/4/2011 entre o MinC e a OSCIP Via Pública - Instituto para o Desenvolvimento da Gestão Pública e das Organizações de Interesse Público, para realização do projeto 'Ações para a Consolidação do Plano Nacional de Cultura e sua Governança Colaborativa' (PRONAC 11 3663) , considerando a impugnação parcial de despesas no Parecer Financeiro nº 129/2016 de 16/11/2016 (peça 66) e Parecer Financeiro nº 15/2017 (peça 74) , tendo em vista as condutas listadas a seguir (grifos nossos) :
 (...) 
III - Transferir um total de R$ 871.083,01 à conta corrente da OSCIP Instituto Via Pública, sem nexo causal com o projeto, provenientes do Termo de Parceria;
26.2.10. Em segundo lugar, foi destacado pela instrução técnica à peça 111, que tais despesas estavam previstas no Plano de Trabalho, conforme detalhado à peça 6, transformando tal irregularidade em falha formal, uma vez que não restou evidenciado dano ao Erário.
26.3.  VI-Dispêndios com a rubrica 'Gerência Executiva' no pagamento de taxa de gerência/administração, como forma de remunerar a OSCIP Via Pública pela execução dos projetos vinculados ao Termo de Parceria, cujo total apurado correspondeu a R$ 466.746,78;
26.3.1. No entendimento do MPTCU, em síntese, tal remuneração à instituição se mostraria irregular visto que efetivado em simultaneidade com despesas abrangendo o desempenho de funções específicas por profissionais qualificados  como 'supervisor geral', 'coordenador', 'gerente executivo', profissionais esses que seriam diretamente responsáveis pelo 'gerenciamento e apoio', sendo exigível, desse modo, o recolhimento do débito no valor de R$ 269.415,44, gasto efetivamente realizado na referida rubrica, conforme Relatório da Auditoria Independente à peça 62, p. 9.
26.3.2. Por sua vez os responsáveis, no já citado Memorial, após destacarem vários trechos da instrução da unidade técnica à peça 111 acerca da impertinência de se cobrar referido débito uma vez que os dispêndios referentes estariam literalmente previstos no Termo de Parceria, sem qualquer questionamento pela consultoria jurídica, fato que inclusive poderia configurar enriquecimento ilícito da União, pois teria propiciado 'à OSCIP desenvolver os trabalhos, com aval do MinC de que haveria a contraprestação financeira', também ressaltaram que as despesas efetivadas em tal rubrica teriam sido chanceladas diversas vezes pelo MinC ao longo do desenvolvimento dos trabalhos (peça 115) . 
26.3.3. Quanto a este ponto, também deve ser mantido o posicionamento inicial deste unidade técnica uma vez que, de fato, não se mostra adequada a cobrança a posteriori, de ente beneficiário de recursos públicos, de dispêndios prévia e expressamente autorizados pelo órgão repassador por ocasião da análise do termo de referência e do Plano de Trabalho.
26.3.4. Cabe registrar que comissão especialmente designada para avaliar o termo de parceria e respectivo Plano de Trabalho, ao analisar cada meta ali prevista em 14/4/2011, não apresentou qualquer questionamento em relação à Meta 6, identificada como 'Gerenciamento e Apoio' (peça 5) , sendo pertinente deduzir que a inclusão de tal rubrica nos termos de parceria firmados com OSCIPS era procedimento padrão então adotado pela Secretaria de Políticas Culturais (SPC-MinC) , conforme se depreende da leitura da Nota Técnica nº 1466/2013/DRCUT/DR/SFC/CGU-PR, elaborado pela CGU em resposta à consulta encaminhada por aquela secretaria (peça 47, p. 3) .
26.3.4.  A esse respeito dessa questão, cabe destacar alguns trechos da instrução técnica à peça 111:
'56.	(...) Nesta ótica, ainda que se discuta eternamente a natureza contratual ou não da remuneração paga à OSCIP, ou seja, se eram devidos ou não os pagamentos realizados, opina-se que a parceria somente se formou sob este prisma, em termos de valores, ou seja, eram sabidos os valores globais pelo MinC e pela Instituição parceira, e assim foram acordados os termos, tanto que defendeu o MinC o pagamento da verba de gerenciamento e apoio à OSCIP (peça 40, p.6) . (...) 
57. (...) De toda sorte, o Termo de Parceria foi celebrado sob estas condições, ou seja, existiu no Plano de Trabalho isoladamente uma rubrica a título de gerenciamento e apoio, prevendo-se, desta forma, um aporte maior de recursos à OSCIP, justificada pela entidade parceira como capital cognitivo e transferência do conhecimento. Fossem outros, talvez, os valores globais negociados com o MinC, sem o valor em debate, talvez não houvesse interesse à proposta, como, de fato, ocorreu, após a impugnação da CGU.
58. Por oportuno, é importante destacar que o art. 9º da Lei 9.790/99 previa a possibilidade de fomento da instituição parceira, tendo a despesa passado pelo crivo do MinC, quando da aprovação do termo de parceria, inclusive de sua consultoria jurídica, não havendo qualquer restrição interna aos pagamentos. (...) '
26.3.5. Neste ponto, por sua relevância, cabe repisar que a OSCIP Via Pública entregou 12,7 dos 14 produtos previstos no Termo de Parceria, representando uma execução física satisfatória de 90%, conjugada a um dispêndio de 79,42%, equivalente aos valores totais repassados (peças 57, p. 6-7, 65 e 67, p.9) , evidenciando benefícios à administração pública, exceto quanto às despesas sem comprovação descritas nos itens 20-25 acima, estas sim sem a  adequada comprovação do nexo de causalidade com os recursos repassados.
27.	 Desse modo, quanto às demais irregularidades listadas no item 8 acima, incluindo as três questionadas pelo MPTCU, entende-se que deva ser mantido o posicionamento uniforme adotado por esta unidade técnica às peças 111, 112 e 113, qual seja, exclusão de todos os demais débitos ali detalhados, visto que as alegações de defesa anteriormente apresentadas (peças 105-109) foram consideradas suficientes para descaracterizar as irregularidades apontadas, de  acordo com a análise  efetivada.
28. Por fim, quanto à pretensão punitiva do TCU, conforme Acórdão 1441/2016-TCU-Plenário, que uniformizou a jurisprudência acerca dessa questão, é fato que subordina-se ao prazo geral de prescrição indicado no art. 205 do Código Civil, que é de 10 anos, contado da data de ocorrência da irregularidade sancionada, nos termos do art. 189 do Código Civil, sendo este prazo interrompido pelo ato que ordenar a citação, a audiência ou a oitiva do responsável. No caso em exame, não ocorreu a prescrição, uma vez que as irregularidades ocorreram entre os anos de 2011 e 2013, e a última autorização para a citação complementar ocorreu em 19/06/2020.
CONCLUSÃO
28.	 Como visto, as alegações de defesa apresentadas às peças 125 e 126 pela Via Pública - Instituto para o Desenvolvimento da Gestão Pública e das Organizações de Interesse Público (Instituto Via Pública) , CNPJ 04.546.064/0001-43, e Pedro Paulo Martoni Branco, CPF XXX.777.398-XX, diretor-executivo, não lograram comprovar a regular aplicação de recursos no montante de R$ 102.667,71, de um total questionado de R$ 110.995,74 na citação complementar realizada (peças 122 e 123) ante a ausência dos documentos comprobatórios pertinente à parte das despesas questionadas, devendo ser parcialmente rejeitadas tais alegações.
29. Desse modo, é necessária a revisão da proposta de mérito apresentada à peça 111, p.13, pois ora se mostra impositivo o julgamento pela irregularidade das presentes contas, com a imputação de débito aos responsáveis elencados, de forma solidária, com fulcro nos arts. 1º, inciso I, 16, inciso III, alínea 'c', e consequente aplicação da multa prevista no art. 57, da mesma lei.
PROPOSTA DE ENCAMINHAMENTO
30.	Diante do exposto, submetem-se os autos à consideração superior, propondo:
a)	 rejeitar parcialmente alegações de defesa apresentadas pela Via Pública - Instituto para o Desenvolvimento da Gestão Pública e das Organizações de Interesse Público (CNPJ 04.546.064/0001-43) e Pedro Paulo Martoni Branco (CPF XXX.777.398-XX) ; 
b)	 julgar irregulares as contas da Via Pública - Instituto para o Desenvolvimento da Gestão Pública e das Organizações de Interesse Público (CNPJ 04.546.064/0001-43) e do Sr. Pedro Paulo Martoni Branco (CPF XXX.777.398-XX) , nos termos dos artigos 1º, inciso I, 16, inciso III, alíneas 'c', e 19, caput, e 23, inciso III, imputando débito aos responsáveis, de forma solidária, na forma abaixo indicada, e fixando-lhes o prazo de 15 (quinze) dias para que comprovem perante este Tribunal, em respeito ao artigo 214, inciso III, alínea 'a', do Regimento Interno do TCU, o recolhimento da dívida aos cofres do Tesouro Nacional,  atualizada monetariamente e acrescida dos encargos legais, calculados a partir das datas indicadas até a data do efetivo recolhimento e com o abatimento de valores acaso já eventualmente satisfeitos, nos termos da legislação vigente:
	Valor original (R$) 
	Data 

	  3.521,14
	05/07/2011

	  2.432,38
	05/08/2011

	23.000,00
	27/10/2011

	11.468,00
	07/11/2011

	  2.490,00
	28/03/2012

	      628,41
	20/04/2012

	      999,61
	06/07/2012

	  7.414,15
	10/07/2012

	16.893,00
	10/07/2012

	         1,89
	20/07/2012

	     136,00
	01/08/2012

	  1.556,29
	07/08/2012

	       13,69
	20/08/2012

	  1.219,17
	06/09/2012

	    420,00
	28/09/2012

	  1.309,94
	05/10/2012

	     154,25
	22/10/2012

	       32,22
	31/10/2012

	       10,39
	13/11/2012

	   1.000,00
	21/01/2013

	    500,00
	21/01/2013

	  1.311,95
	20/02/2013

	  4.984,75
	20/02/2013

	  3.273,96
	10/05/2013

	     517,71
	25/09/2013

	  1.087,58
	10/10/2013

	  1.087,58
	11/10/2013

	  7.414,15
	15/10/2013

	  7.789,55
	15/10/2013

Valor do débito atualizado (sem juros) em 28/01/2021: R$ 163.656/59
c)	 aplicar, com fundamento no artigo 57 da Lei 8.443/1992 c/c o artigo 267 do Regimento Interno do TCU, multa aos responsáveis Via Pública - Instituto para o Desenvolvimento da Gestão Pública e das Organizações de Interesse Público (CNPJ 04.546.064/0001-43) e Pedro Paulo Martoni Branco (CPF XXX.777.398-XX) , fixando-lhes o prazo de 15 (quinze) dias, a partir da notificação, para que, nos termos do artigo 214, inciso III, alínea 'a', do Regimento Interno do TCU, comprovem perante este Tribunal o recolhimento aos cofres do Tesouro Nacional dos valores, atualizados monetariamente desde a data do acórdão condenatório até a do efetivo recolhimento, se forem pagos após o vencimento, na forma da legislação em vigor;
d)	 autorizar, desde logo, a cobrança judicial das dívidas, nos termos do artigo 28, inciso II, da Lei 8.443/1992 c/c o artigo 219, inciso II, do Regimento Interno do TCU, caso não atendidas as notificações;
e) autorizar também, desde logo, se requerido, com fundamento no art. 26 da Lei 8.443, de 1992, c/c o art. 217, §§ 1º e 2º do Regimento Interno do TCU, o parcelamento das dívidas em até 36 parcelas, incidindo, sobre cada parcela, corrigida monetariamente, os correspondentes acréscimos legais, fixando-lhes o prazo de quinze dias, a contar do recebimento da notificação, para comprovarem, perante o Tribunal, o recolhimento da primeira parcela, e de trinta dias, a contar da parcela anterior, para comprovar os recolhimentos das demais parcelas, devendo incidir, sobre cada valor mensal, atualizado monetariamente, os juros de mora devidos, no caso do débito, na forma prevista na legislação em vigor, alertando os responsáveis de que a falta de comprovação do recolhimento de qualquer parcela importará o vencimento antecipado do saldo devedor, nos termos do § 2º do art. 217 do Regimento Interno deste Tribunal; 
f) 	encaminhar cópia do acórdão que vier a ser prolatado pelo Tribunal, acompanhado do relatório e voto que o fundamentaram ao Procurador-Chefe da Procuradoria da República no Estado de São Paulo, nos termos do art. 16, § 3º, da Lei 8.443/92, informando-lhe que o inteiro teor da deliberação pode ser consultado no endereço www.tcu.gov.br/acordaos; e
g)	 enviar cópia do presente Acórdão à Secretaria Especial de Cultura e aos responsáveis, informando que a presente deliberação, acompanhada do Relatório e do Voto que a fundamenta, está disponível para a consulta no endereço www.tcu.gov.br/acordaos, além de esclarecer que, caso requerido, o TCU poderá fornecer sem custos as correspondentes cópias, de forma impressa."
8.	Em seu derradeiro pronunciamento, o representante do Parquet reiterou, em essência, o seu entendimento inicial, nos seguintes termos, com as supressões que entendo cabíveis (peça 133) :
"8.	Nesta nova oportunidade, ao reanalisar os elementos constantes dos autos, inclusive os mais recentes pareceres técnicos e manifestações de defesa, reitero, no essencial, o entendimento já apresentado nestes autos. 
9.	Com as devidas vênias, dissinto parcialmente das razões que nortearam a última proposta apresentada pela unidade técnica, especialmente no que diz respeito ao afastamento de débitos relacionados à não demonstração da regular aplicação dos recursos - seja pela falta de documentos comprobatórios idôneos, seja pela impossibilidade de se estabelecer a relação entre os recursos públicos e as despesas realizadas - e ao pagamento de valores à associação a título de gerenciamento e apoio.
10.	É o caso do débito decorrente da aplicação dos recursos que, no montante de R$ 871.083,01, foram irregularmente transferidos para a conta corrente da associação e utilizados sem que restasse demonstrado o indispensável nexo entre a origem desses recursos e as despesas suspostamente realizadas para a execução do objeto do ajuste. Acerca disso, a unidade técnica incialmente concluiu pela descaracterização do débito por entender que 'despesas com condomínio, telefone, internet, auxílio alimentação, férias, plano de saúde e rescisões contratuais de seus funcionários', além de 'previstas (...) no Plano de Trabalho, tanto sob a rubrica de despesas administrativas como de despesas correntes...', '... eram inerentes ao objeto e objetivos realizados...' (peça 111, p. 8 e 9) . Em sua última instrução técnica, a Secex-TCE acrescentou que 'não foi questionado, nem nos autos da TCE, nem foi objeto de citação dos responsáveis, a ausência de documentação comprobatória das despesas relativas aos R$ 871.083,01', bem como argumentou que 'que tais despesas estavam previstas no Plano de Trabalho, conforme detalhado à peça 6, transformando tal irregularidade em falha formal, uma vez que não restou evidenciado dano ao Erário' (peça 129, p. 7) .
11.	Todavia, pelo que se infere do relatório do tomador de contas, não fora a natureza das despesas ou sua relação com o objeto do termo de parceria a única nem a principal questão a motivar a responsabilização pelo referido débito, tampouco teria sido a falta de previsão dessas despesas no Plano de Trabalho ou Termo de Referência - conforme aventado pelos responsáveis em infrutífera tentativa de simplificar por demais os argumentos deste Parquet especializado (peça 115, p. 3) . 
12.	A irregularidade em questão reside essencialmente na impossibilidade de se estabelecer o indispensável nexo entre essas supostas despesas e os recursos do termo de parceria, porquanto, além das movimentações irregulares desses recursos da conta específica do ajuste para a 'conta corrente do próprio Instituto Via Pública' - o que, de antemão, já compromete significativamente a comprovação de sua regular aplicação (peça 82, p. 2-3) -, os valores movimentados não guardariam estreita correspondência com os valores das despesas supostamente realizadas. Tal é a compreensão que se extrai do parecer financeiro que subsidiou a conclusão do tomador de contas, senão vejamos (peça 66, p. 12) :
3.2.11 Os gastos com alimentação e auxílio deslocamento - táxi - foram comprovados mediante a apresentação de cupons fiscais dos restaurantes e dos documentos fiscais emitidos pelos taxistas. Porém, notou-se que os participantes do projeto utilizaram de seus próprios recursos para arcar com tais despesas e, posteriormente, foram reembolsados com os recursos do Termo de Parceria mediante transferências da conta específica para suas respectivas contas correntes. 
3.2.12 Esse procedimento prejudica a análise de nexo causal entre os recursos debitados e os documentos comprobatórios. No entanto, em razão desses documentos apresentarem os valores totais correspondentes às transferências executadas, e por ter ficado demonstrado - por meio dos recibos de passagens aéreas - que os participantes do projeto estavam nas localidades em que ocorreram as despesas, estas serão acatadas. 
3.2.13 O mesmo, porém, não ocorreu quanto às despesas arcadas pelo próprio Instituto Via Pública, a exemplo de pagamento de condomínio, telefone, internet, auxílio alimentação, férias, plano de saúde e rescisões contratuais de funcionários. Para essas, o Via Pública executava o pagamento e, em seguida, transferia os valores - integrais ou fracionados - da conta específica do Termo de Parceria para sua própria conta, a título de reembolso de despesas em rateio com este Ministério. No entanto, não foi identificada no Plano de Trabalho (fls. 93-114; 244-253 e SICONV) ou no Termo de Referência (fls. 133-195; 254-294 e SICONV) a previsão expressa para a realização dessas despesas e nesse modus operandi, o qual prejudicou completamente o estabelecimento de nexo causal entre os recursos debitados da conta específica e os documentos comprobatórios das despesas, além de prejudicar a relação destas com a execução do projeto.
3.2.14 Apurou-se o total de R$ 871.083,01 (oitocentos e setenta e um mil oitenta e três reais e um centavo) em recursos do Termo de Parceria transferidos da forma descrita à conta corrente do próprio Instituto Via Pública. É oportuno salientar que, além do já citado prejuízo ao estabelecimento de nexo causal das despesas e destas não estarem previstas no Plano de Trabalho, a prática de frequentes transferências para a própria conta fere os princípios da moralidade e da impessoalidade na Administração Pública, de modo que não pode ser acatada e as transferências precisam ser objeto de restituição ao Erário por parte da OSCIP parceira, dado o evidente prejuízo aos cofres públicos. (Grifos nossos) 
13.	Não é demasiado destacar que, nos termos do inciso I, alínea 'g', da Cláusula Terceira do Termo de Parceria, a associação tinha por obrigação 'movimentar os recursos financeiros, objeto deste Termo de Parceria, em conta bancária específica indicada pelo Parceiro Público' (peça 2, p. 3) . Dada a relevância desse procedimento para se comprovar a regular aplicação dos recursos públicos, atribuiu-se ao 'Parceiro Público', por meio do inciso II, alínea 'b', da mesma cláusula, a obrigação de 'indicar (...) o banco para que seja aberta conta bancária específica para movimentação dos recursos financeiros necessários à execução deste Termo de Parceria' (peça 2, p. 3) . Já o então vigente Decreto nº 3.100, de 30 de junho de 1999, ao instituir e disciplinar o Termo de Parceria entre o Poder Público e as entidades qualificadas como OSCIP, estabeleceu em seu artigo 14 que 'a liberação de recursos financeiros necessários à execução do Termo de Parceria far-se-á em conta bancária específica, a ser aberta em banco a ser indicado pelo órgão estatal parceiro'. 
14.	Não obstante, os responsáveis - no que diz respeito à documentação comprobatória da regular aplicação de recursos irregularmente movimentados para a conta da associação - limitaram-se a indicar o genérico 'Relatório Sobre a Execução do Objeto - Demonstrativo Integral de Receitas e Despesas (peça 60 - VIA PÚBLICA) ', pelo qual, segundo eles, 'pode ser aferida a lista das atividades executadas pelo Instituto VIA PÚBLICA, bem como a totalidade das despesas decorrentes do Termo de Parceria nº 755424/2011' (peça 106, p. 10) , sem, contudo, apresentar os elementos comprobatórios que respaldariam tais despesas. 
15.	Portanto, não bastasse a movimentação irregular dos recursos em conta própria da entidade e a falta de correspondência entre os valores movimentados e os valores das despesas supostamente realizadas - o que já seria suficiente para a condenação dos responsáveis por débito decorrente da 'não comprovação da boa e regular aplicação dos recursos recebidos mediante o Termo de Parceria' por 'transferir um total de R$ 871.083,01 à conta corrente da OSCIP Instituto Via Pública, sem nexo causal com o projeto' (peças 90 e 91, grifos nossos) - não foi trazido aos autos, nem mesmo nesta fase de alegações de defesa, qualquer documento de despesa que, de alguma forma, pudesse mitigar o indiscutível rompimento do nexo causal ocorrido com a movimentação irregular de recursos na conta corrente da própria associação Via Pública, no expressivo montante de R$ 871.083,01. Justifica-se, assim, a condenação dos responsáveis pelo referido débito decorrente do rompimento do nexo causal, sem que se vislumbrem ponderações que possam subsistir em uma situação de materialidade expressiva e ausência de elementos comprobatórios das despesas. 
16.	De mesma insuficiência comprobatória padece a movimentação de recursos que, por falta de 'documentos comprobatórios de despesas e do recolhimento de impostos', motivou a citação dos responsáveis. De acordo com o citado parecer financeiro que respaldou a instauração desta TCE, embora comprovado 'o devido recolhimento [da maior parte] dos impostos incidentes sobre as despesas incorridas na execução do Termo de Parceria', verificou-se 'a ausência de documentos comprobatórios de tais recolhimentos referentes ao período de 13/07 a 19/10/2012 e 04/07/2013, não identificados no SICONV, tampouco no processo físico', no total de R$ 38.416,95  (peça 66, p. 11) . Além da falta de demonstração documental relativa ao recolhimento de parte dos impostos, o mesmo parecer concluiu que 'carecem de comprovação algumas despesas realizadas na execução do projeto para [as] quais os débitos no extrato bancário da conta específica não possuem, na prestação de contas, documento comprobatório correspondente' (peça 66, p. 11-12) , no montante de R$ 110.995,79.
17.	Ao analisar as alegações de defesa apresentadas pelos responsáveis, a Secex-TCE ponderou que, no tocante à comprovação do recolhimento de impostos, 'os esclarecimentos da OSCIP sanam o apontamento', porquanto seria possível inferir tal recolhimento 'verificando-se no Extrato de Plano de Contas Analítico à peça 107, conciliado com os extratos do Banco do Brasil às peças 11-14, a presença dos valores impugnados', incluindo 'o valor não comprovado de INSS' e o 'valor oriundo de IR, PIS e COFINS' (peça 111, p. 5) . Em sua nova instrução técnica, ao afastar o valor comprobatório do 'Extrato de Plano de Contas', a Secex-TCE esclarece que apenas 'o pagamento dos impostos e contribuição ao INSS foi efetivamente comprovado por meio do extrato bancário [isoladamente analisado], que identifica expressamente os pagamentos realizados a este título, no período questionado, qual seja, de 13/07/2012 a 19/10/2012 e 4/7/2013, conforme pode ser visualizado às peças 12, p. 13-19, e 13, p. 12) ' (peça 129, p. 6) .
18.	De fato, conquanto seja possível extrair alguma conciliação entre os extratos bancários e o 'Extrato de Plano de Contas Analítico' e 'quadro analítico' apresentados pelos responsáveis na fase de alegações de defesa, fato é que os referidos documentos e consolidações, elaborados pela própria associação, não suprem a falta dos 'documentos comprobatórios de despesas e do recolhimento de impostos' de que se ressentiu a equipe técnica do MinC ao impugnar as despesas de R$ 38.416,95 e R$ 110.995,79. Pelo contrário, os referidos elementos só seriam suficientemente elucidativos se respaldados em documentos comprobatórios da regular aplicação dos recursos públicos geridos pela associação. 
19.	No caso do suposto recolhimento de impostos, os extratos bancários destacados pela unidade técnica indicam tão somente a existência de débitos decorrentes genericamente de 'impostos' e 'INSS Arrecadação' (peças 12, p. 13-19; e 13, p. 12) . Sem a apresentação dos documentos comprobatórios que respaldariam os supostos recolhimentos, não me parece possível concluir sobre o que teria gerado os tais 'impostos' ou 'INSS Arrecadação', nem sequer a relação desses recolhimentos com despesas comprovadamente realizadas para a execução do objeto do termo de parceria.  
20.	Já em relação aos demais valores sem os correspondentes comprovantes, conforme explicado pela Secex-TCE em sua primeira instrução, 'verificou-se no quadro analítico apresentado pela defesa à peça 106, p-6-8, conjugado aos extratos do Banco do Brasil às peças 11-14, a identificação das despesas, devendo ser acolhidos os argumentos com afastamento da responsabilidade' (peça 111, p. 5) . Todavia, em relação a essas despesas, parece-me que a unidade técnica também evoluiu seu entendimento, visto que o 'quadro analítico apresentado pela defesa' seria uma síntese do 'Extrato de Plano de Contas Analítico', cujas fragilidades probatórias restaram reconhecidas pela Secex-TCE, nestes termos (peça 129, p. 5) :
20. O Extrato de Plano de Contas Analítico novamente acostado à peça 126 (item 18.1) [e peça 107], com identificação dos beneficiários de cada pagamento questionado, sintetizado na tabela [ou quadro analítico] transcrita na peça de defesa (peça 125, p. 5-7) [e peça 106, p. 6-8], não demonstra efetivamente a regularidade das despesas uma vez que não veio acompanhado dos documentos comprobatórios pertinentes, a exemplo de recibos ou notas fiscais. 
21.	Acerca da falta de comprovação de parte das despesas realizadas pela associação, convém observar que o próprio Termo de Parceria firmado, por meio de sua Cláusula Quinta, atribuía à associação a obrigação de elaborar e apresentar ao 'Parceiro Público' a 'prestação de contas do adimplemento do seu objeto e de todos os recursos e bens de origem pública recebidos mediante este TERMO DE PARCERIA...' (peça 2, p. 5, grifos nossos) . Outrossim, de acordo com o parágrafo único da referida cláusula, a prestação de contras a ser entregue pela associação deveria ser instruída, entre outros documentos, com 'a demonstração das origens e aplicações de recursos' (peça 2, p. 5) . 
22.	Por sua vez, nos termos do art. 12 do Decreto nº 3.100/1999 e para efeito do disposto no § 2º, inciso V, do art. 10 da Lei 9.790/1999, 'entende-se por prestação de contas relativa à execução do Termo de Parceria a comprovação, perante o órgão estatal parceiro, da correta aplicação dos recursos públicos recebidos e do adimplemento do objeto do Termo de Parceria', mediante a apresentação, entre outros documentos, do 'demonstrativo integral da receita e despesa realizadas na execução' (grifos nossos) . Já de acordo com o art. 4º, inciso VII, alínea 'd', da Lei 9.790/1999, para qualificarem-se como OSCIP, exige-se 'que as pessoas jurídicas interessadas sejam regidas por estatutos cujas normas expressamente disponham sobre (...) as normas de prestação de contas a serem observadas pela entidade, que determinarão, no mínimo: (...) [que] a prestação de contas de todos os recursos e bens de origem pública recebidos (...) será feita conforme determina o parágrafo único do art. 70 da Constituição Federal', o que consta do art. 31, inciso II, do Estatuto Social da associação Via Pública, aprovado em 17/12/2004 (peça 7, p. 1 e 9) .
23.	Do total de R$ 110.995,79 em despesas que careceriam dos respectivos documentos comprobatórios, a unidade técnica manteve a impugnação de despesas no valor de R$ 102.667,76. Após análise das alegações de defesa apresentadas pelos responsáveis em decorrência da nova citação determinada pelo eminente Ministro-Relator, a Secex-TCE concluiu que, 'em relação às transferências indevidas que teriam sido ressarcidas pela entidade (item 18.5) , foi possível confirmar, a partir dos documentos anexados (peça de defesa (peça 125) e Extratos Bancários (peças 11 a 14) , apenas o montante de R$ 8.328,03' (peça 129, p. 5) . Portanto, em linha com a análise efetuada pela unidade técnica, caberia imputar aos responsáveis o débito no valor remanescente de R$ 102.667,76.
24.	Por fim, no que diz respeito ao recebimento pela associação de remuneração a título de 'Gerência Executiva' pela execução dos projetos vinculados ao Termo de Parceria, no valor de R$ 466.746,78, a Secex-TCE, apesar de 'reconhecer indevida a despesa sob esta natureza, eis que distorce outros valores pagos a título de homens/hora ou custos administrativos', opinou 'pela não exigência dos valores já pagos a título de Gerenciamento e Apoio na execução do ajuste, excluindo-se a responsabilidade da OSCIP e, portanto, o débito imputado', porquanto, em síntese, 'o art. 9º da Lei 9.790/99 previa a possibilidade de fomento da instituição parceira, tendo a despesa passado pelo crivo do MinC, quando da aprovação do termo de parceria, inclusive de sua consultoria jurídica, não havendo qualquer restrição interna aos pagamentos' (peça 111, p. 11) . Em sua última instrução técnica, a Secex-TCE reforçou que 'não se mostra adequada a cobrança a posteriori, de ente beneficiário de recursos públicos, de dispêndios prévia e expressamente autorizados pelo órgão repassador por ocasião da análise do termo de referência e do Plano de Trabalho' (peça 129, p. 8) . 
25.	Tais ponderações não merecem prosperar. Conforme art. 9º, § 2º, inciso IV, da Lei 9.790/1999, é cláusula essencial do Termo de Parceria 'a de previsão de receitas e despesas a serem realizadas em seu cumprimento, estipulando item por item as categorias contábeis usadas pela organização e o detalhamento das remunerações e benefícios de pessoal a serem pagos, com recursos oriundos ou vinculados ao Termo de Parceria, a seus diretores, empregados e consultores'  (grifos nossos) . Daí se depreende não ter sido indevida a previsão de valores a título de remuneração dos profissionais responsáveis pela 'gerência executiva' ou pelo 'gerenciamento e apoio'. 
26.	No entanto, nem a Controladoria-Geral da União (CGU) - quem primeiro questionou o pagamento de valores a título de 'gerenciamento e apoio' (peças 46, p. 6-8; e 54) - nem a equipe técnica do MinC - encarregada da análise financeira que deu suporte à TCE (peça 66, p. 16) - impugnaram as despesas referentes à remuneração de profissionais responsáveis pela gerência, consultoria ou apoio das atividades vinculadas à execução do termo de parceria. Conforme apurado pela CGU, além de despesas administrativas e de pessoal previstas no plano de trabalho (peça 6) , acrescentou-se ao valor transferido 'o percentual de 8% como benefício à OSCIP e vinculado à execução dos projetos, como se fosse uma natureza contratual, como espécie de remuneração pelos serviços prestados, e não de instrumento para execução de atividades com fins comuns' (peça 46, p. 7) . Em reforço à sua argumentação, o Controle Interno destaca o padrão de incidência desse acréscimo, o que reflete sua natureza de taxa de administração, in verbis (peça 46, p. 7) :
É preciso assinalar que a cota ou percentual estabelecido para a rubrica 'gerenciamento e apoio' aparentemente obedece a um padrão linear, sem relação direta com critérios objetivos de definição dos custos do Instituto na realização dos projetos. Considerando que os custos de execução são suportados quase que integralmente pela SPC [Secretaria de Políticas Culturais], o acréscimo de 8%, agravado pela ausência de elementos essenciais de definição para tal percentual, caracteriza-se como prática antieconômica. Portanto, a cobrança da taxa de administração no caso do Termo de Parceria 01/2009 [01/2011] constitui-se prática incompatível com acordos de cooperação, ainda mais considerando que no Plano de Trabalho foi previsto, bem como o Instituto realizou, despesas administrativas, ou seja, para rateio de custos de telefonia, internet, material de escritório, condomínio, aluguel de veículos etc. 
27.	Portanto, o que se questionou - e ora se questiona - é a previsão de execução de despesas de R$ 427.643,56 em rubrica própria, com vistas a remunerar a associação pela ação genérica de 'gerenciamento e apoio' na execução do termo de parceria, muito embora tenha sido prevista a execução de despesas vinculadas a funções específicas desempenhadas por profissionais qualificados, tais como 'supervisor geral', 'coordenador', 'gerente executivo', 'analista máster', 'gerente financeiro', entre outras tantas (peça 62, p. 7-9) . 
28.	Uma vez que as despesas com a remuneração de tais responsáveis pelo gerenciamento e apoio já haviam sido previstas e foram efetivamente executadas, não vislumbro nenhum respaldo legal para a realização de despesas com a remuneração da própria associação a título de 'gerenciamento e apoio', seja para o desempenho de atividades para as quais já havia previsão de remuneração dos respectivos profissionais, seja, até mesmo, para o fornecimento de 'suporte técnico institucional consistente no desenvolvimento de metodologias e no uso de infraestrutura metodológica' ou, ainda menos, para remunerá-la por 'aquilo que representa o cerne da expertise da parceira (no caso o VIA PÚBLICA) , consistente na transferência de conhecimento aos órgãos da cultura', conforme defendido pelos responsáveis em suas alegações de defesa (peça 105, p. 7) . Nesse sentido, entendo subsistir o débito correspondente ao recebimento irregular de valores a título de remuneração por 'gerenciamento e apoio'. 
29.	No entanto, pelo que se infere do demonstrativo financeiro analisado pelo parecer dos auditores independentes, a despeito da previsão de execução de R$ 427.643,56 na rubrica 'gerenciamento e apoio', teria sido executado o montante de R$ 269.415,44 (peça 62, p. 9) - valor esse a ser constituído como débito imputável aos responsáveis. Com isso, somando-se esse débito aos demais aqui destacados, entendo que se deva julgar irregulares as contas da associação e de seu diretor executivo, condenando-os pelo débito total de R$ 1.281.583,16 (R$ 871.083,01 + R$ 38.416,95 + R$ 102.667,76 + R$ 269.415,44) e aplicando-lhes a multa prevista no art. 57 da Lei 8.443/1992.
30.	Conquanto tenha antes sugerido, para fins de incidência de juros e correção monetária, a utilização das datas de crédito das duas últimas parcelas de recursos na conta específica do termo de parceria, vislumbro mais adequado que se utilize a data mais recente entre aquelas que foram discriminadas nos ofícios citatórios, qual seja 15/10/2013 (peças 90, p. 4; 91, p. 4; e 121, p. 3) , o que, ao meu ver, simplificaria a atualização do débito sem prejuízo aos responsáveis.
31.	Ante o exposto, este membro do Ministério Público de Contas junto ao TCU propõe julgar irregulares as contas do Sr. Pedro Paulo Martone Branco e da associação Via Pública - Instituto para o Desenvolvimento da Gestão Pública e das Organizações de Interesse Público, com fundamento no art. 16, inciso III, alíneas 'b' e 'c', da Lei 8.443/1992, condenando-os ao pagamento do débito de R$ 1.281.583,16, com incidência de juros e correção monetária a partir de 15/10/2013, bem como lhes aplicando a multa do art. 57 da mesma lei."
9.	Estando os autos pendentes de julgamento, o representante legal dos responsáveis fez juntar o memorial de peça 134, por meio do qual apresenta razões para atendimento de seu pleito no sentido de que "seja declarada regular a prestação de contas em exame, afastando-se a irregularidade e débitos indicados, ou, como pretendeu oportunamente a Unidade Técnica, que se reconheça a regularidade com ressalvas/recomendações, sem a aplicação de penalidade, por não restar comprovado o prejuízo ao erário e, tampouco, qualquer irregularidade que possa macular a execução do Termo de Parceria nº 755424/2011 firmado com o Ministério da Cultura.".
	É o Relatório.

Luis Eduardo Patrone Regules (137.416/OAB-SP), representando Via Pública - Instituto Para o Desenvolvimento da Gestão Pública e Organizações de Interesse Público; Luis Eduardo Patrone Regules (137.416/OAB-SP), representando Pedro Paulo Martone Branco.

Procurador Sergio Ricardo Costa Caribé.

TOMADA DE CONTAS ESPECIAL. TERMO DE PARCERIA. IMPUGNAÇÃO DE DESPESAS SEM COMPROVAÇÃO OU IRREGULARES. TRANSFERÊNCIA DE RECURSOS FEDERAIS PARA O CUSTEIO DE DESPESAS NÃO PREVISTAS NO PLANO DE TRABALHO. ROMPIMENTO DO NEXO CAUSAL. CITAÇÃO. TAXA DE ADMINISTRAÇÃO POSSÍVEL PARA TERMOS DE PARCERIA, QUE SE SUBMETEM A REGRAS LEGAIS PRÓPRIAS. TRANSFÊNCIA IRREGULAR DE RECURSOS PARA CONTA DA ENTIDADE. QUEBRA DO NEXO CAUSAL. PARTE DAS DESPESAS SEM COMPROVAÇÃO. ACATAMENTO PARCIAL DAS ALEGAÇÕES DE DEFESA. CONTAS IRREGULARES. DÉBITO. MULTA. CIÊNCIA.

TOMADA DE CONTAS ESPECIAL (TCE)

Secretaria de Controle Externo de Tomada de Contas Especial (SecexTCE).

Cuidam os autos de Tomada de Contas Especial (TCE) instaurada pelo então Ministério da Cultura (MinC) em desfavor da Oscip Via Pública - Instituto para o Desenvolvimento da Gestão Pública e das Organizações de Interesse Público e de Pedro Paulo Martoni Branco, na condição de Diretor Executivo, em razão da não comprovação da boa e regular aplicação dos recursos repassados mediante o Termo de Parceria n° 001/2011 (Siconv 755424/2011) , celebrado entre o MinC e a referida entidade em 25/4/2011, para realização do projeto "Ações para a Consolidação do Plano Nacional de Cultura e sua Governança Colaborativa" (Pronac 113663) .
2.	Em síntese, o projeto propôs o desenvolvimento de estudos, pesquisas, produção e divulgação de informações, conhecimentos tecnológicos e científicos e metodologias de gestão adequadas ao desenvolvimento, consolidação e implementação do Plano Nacional de Cultura.
3.	O ajuste foi firmado pelo valor de R$ 4.252.088,74, sendo R$ 3.991.773,82 recursos federais, além de R$ 260.314,92 em contrapartida. Em função da rescisão do Termo de Parceria em 24/3/2014 (peça 59) , somente foram repassadas as parcelas de R$1.274.828,43 (em 25/5/2011) , R$ 742.728,55 (em 29/12/2011) e R$ 1.099.313,17 (em 29/12/2012) , perfazendo um valor global de R$ 3.377.185,07. Em razão do atraso na liberação dos recursos, prorrogou-se o ajuste até 27/3/2014.
4.	Em relação à execução física, o MinC, no Relatório de Avaliação Conclusiva de Resultados, de 19/2/2014 (peça 65) , concluiu que: " (...) Diante do exposto, e depois de prestados todos os esclarecimentos que se fizeram necessários, os membros da Comissão referendaram as avaliações emitidas pela Coordenação Geral do Plano Nacional de Cultura, (...) pelas quais atestaram os resultados apresentados como satisfatórios, destacando que o objeto final pactuado no Programa de Trabalho foi alcançado e contemplou as expectativas do Parceiro Público."  (grifos acrescidos) .
5.	Todavia, no que toca à execução financeira do ajuste, o órgão concedente apontou as seguintes irregularidades:
		(I) Não apresentação de documentos comprobatórios de despesas e do recolhimento de impostos nos autos e no Siconv, em um total de R$ 38.416,05 e R$ 110.995,79;
		(II) Não apresentação no Siconv dos comprovantes de cotações de preços ou orçamentos utilizados nas pesquisas de mercado para as compras e contratações acima de R$ 8.000,00 (oito mil reais) realizadas na execução do Termo de Parceria;
		(III) Valores pagos em um total de R$ 207.361,57 à empresa Arapuã Participações Ltda. para atividade distinta à que consta em sua razão social;
		(IV) Valores transferidos em um total de R$ 871.083,01 à conta corrente da Oscip Instituto Via Pública, sem nexo causal com o projeto, provenientes do Termo de Parceria;
		(V) Valor de R$ 152,92, gasto irregularmente, com contribuição sindical ao Sindicato dos Empregados em Instituições Beneficentes, Religiosas e Filantrópicas;
		(VI) Dispêndios com a rubrica "Gerência Executiva" no pagamento de taxa de gerência/administração, como forma de remunerar a Oscip Via Pública pela execução dos projetos vinculados ao Termo de Parceria, cujo total apurado correspondeu a R$ 466.746,78;
		(VII) Valor de R$ 101.358,00, pago irregularmente à empresa PPG Planejamento Projetos e Gestão Ltda., cujo sócio administrador era o dirigente da Oscip participante do Termo de Parceria.
6.	Em razão desse conjunto de irregularidades e em face à conclusão das medidas administrativas internas para reaver o dano, o MinC concluiu por um prejuízo ao erário no valor de R$ 1.796.114,12, pela irregularidade das contas da Oscip Via Pública - em solidariedade com o Pedro Paulo Martoni Branco, na condição de Diretor Executivo da entidade - e pela instauração da TCE.
7.	Seguiram-se a emissão do Relatório, do Certificado de Auditoria e do Parecer do Dirigente do Órgão de Controle Interno (peças 83 a 85) , bem como do pronunciamento Ministerial (peça 86) , instâncias que se pronunciaram no mesmo sentido.
8.	Na fase externa, o TCU promoveu a citação e a audiência dos responsáveis e, em sua manifestação de mérito final, a SecexTCE propôs a rejeição parcial das alegações de defesa, o julgamento pela irregularidade das contas dos responsáveis, com a imputação de um dano em caráter solidário no valor histórico de R$ 102.667,71 e a aplicação da multa do art. 57 da Lei Orgânica.
9.	A manifestação final do representante do Ministério Público de Contas (MPTCU) divergiu em relação ao valor do dano, que em sua visão seria de R$ 1.281.583,16 em valores históricos, resultado do somatório das despesas que considerou irregulares.
10.	Adoto como minhas razões de decidir o conjunto de argumentos apresentados pela SecexTCE e pelo representante do Parquet, naquilo que não conflitar com o que passo a expor.
II - Da prescrição
11.	Examino, inicialmente, a questão da prescrição, matéria de ordem pública, em razão da novel Resolução-TCU 344/2022.
12.	Nos termos do art. 4º, inciso II, da Resolução-TCU 344/2022, o termo inicial para contagem do prazo prescricional deve ser a data em que as contas foram prestadas, a saber, 17/7/2014 (peça 67) . 
13.	Nas fases interna e externa desta TCE foram expedidos diversos documentos que se caracterizam como atos inequívocos de apuração dos fatos, entre os quais destaco:
13.1.	emissão da Nota Técnica SPC_DPC_CGPNC_001.14 que avaliou conclusivamente os resultados do termo de parceria (peça 65, p. 1-4) , em 3/2/2014;
13.2.	expedição do Ofício 113/2014-GAB/SPC, solicitando a inclusão da prestação de contas no Siconv, em 25/8/2014  (peça 67) ; 
13.3.	emissão do Parecer Financeiro 129/2016-CPCON/CGEXE/SPOA/SE/MinC (peça 66) , em 16/11/2016; 
13.4.	expedição do Ofício SEI 99/2016/CPCON/CGEXE/SPOA/SE-MINC (peça 72, p. 1-5) , solicitando a apresentação de documentos da prestação de contas, em 27/12/2016;
13.5.	emissão de autorização para instauração da Tomada de Contas Especial (peça 74) em 7/2/2017;
13.6.	emissão do Relatório do Tomador de Contas (peça 82) , em 1/9/2017; 
13.7.	pronunciamento ministerial acerca da TCE (peça 86) , em 2/5/2018; 
13.8.	autorização da citação dos responsáveis pelo TCU (peça 89) , em 29/8/2018;
13.9.	instrução de mérito no TCU (peça 13) , em 25/3/2019;
13.10.	despacho do relator para reinstrução do feito (peça 116) , em 19/6/2020;
13.11.	última manifestação de mérito do representante do MPTCU (peça 133) , em 15/3/2021;
14.	Portanto, verifico que não se configurou a prescrição das pretensões punitiva e ressarcitória de cinco anos a que alude o art. 2º da Resolução-TCU 344/2022, nem a prescrição intercorrente de três anos, nos termos do art. 8º da mesma norma.
15.	Ultrapassada essa questão, trato do mérito desta Tomada de Contas Especial.
II - Taxa de administração em Termos de Parceria
16.	Acerca da irregularidade constante do item (VI) supra, que trata do pagamento de taxa de administração sob a rubrica "Gerência Executiva", penso que não se configura em procedimento irregular no caso concreto.
17.	Em que pese a relevante discussão acerca da legalidade de tal rubrica em ajustes firmados com a Administração Pública decorrentes de transferências voluntárias, eis que ela distorceria valores pagos a título de homens/hora ou custos administrativos e de que as Organizações da Sociedade Civil de Interesse Público Sociais (Oscips) não possuem fins lucrativos - e, portanto, não se lhes conferiria um regime típico de natureza empresarial ou comercial -, a vedação a despesas dessa natureza é explícita para os convênios, nos termos do art. 8º da Instrução Normativa 01/97, entendimento corroborado pela vasta jurisprudência desta Corte.
18.	 Ocorre que em razão dos termos de parceria celebrados com as Oscips não se submeterem à IN 01/97, que rege os convênios, uma vez que a figura daquele ajuste está prevista na Lei 9.790/1999 e regulamentada pelo Decreto 3.100/1999, não cabe submetê-la aos regramentos de norma de hierarquia inferior. Nesse sentido o entendimento exposto no Acórdão 1777/5005-TCU-Plenário (rel. min. Marcos Vilaça) .
19.	Sob este ângulo, não caberia questionamento quanto à inclusão daquela taxa nos Termos de Parceria, ainda que tenham natureza jurídica semelhante aos convênios. Essa matéria, inclusive, foi objeto de discussão por ocasião do julgamento do Acórdão 1236/2012-TCU-Plenário (rel. min. Raimundo Carreiro) , que tratou de Termo de Parceria na área de saúde:
"O termo de parceria com Oscip está previsto em lei e regulamentado por decreto presidencial, não cabendo submissão a regramentos de norma de hierarquia inferior, como a IN STN 1/997. Assim, é permitido o pagamento de taxa de administração para Oscip em termo de parceria que envolva a aplicação de recursos do SUS."
20.	Soma-se a isso o fato de que o MinC e a Oscip Via Pública pactuaram expressamente as despesas sob a tal alcunha de "Gerência e Apoio", tendo sido, portanto, autorizadas e, assim, faziam parte do ajuste. Não custa lembrar que, segundo o art. 10 da Lei 9.790/1999, com grifos acrescidos:
"Art. 10. O Termo de Parceria firmado de comum acordo entre o Poder Público e as Organizações da Sociedade Civil de Interesse Público discriminará direitos, responsabilidades e obrigações das partes signatárias."
21.	 O MinC também adequou metas do ajuste, informando que realizou pesquisa de mercado em outros termos de parceria em relação à remuneração de mão de obra e aos valores globais, avistando, inclusive, a despesa de gerenciamento e apoio em outros ajustes daquela natureza. Consta dos autos que o MinC, aliás, defendeu o pagamento da verba de gerenciamento e apoio à Oscip (peça 40, p. 6) e que ela foi aprovada pela consultoria jurídica daquela Pasta.
22.	Como bem defendeu a Unidade Técnica, a despesa sob a alcunha de verba de gerenciamento não se distanciou dos objetivos do projeto, tanto que, ao saber da decisão final de impugnação daquela despesa, a própria Oscip desistiu da parceria, pedindo rescisão amigável do ajuste, não deixando, contudo, de assegurar a execução de 90% do objeto pactuado, execução essa que redundou na avaliação do MinC pelo cumprimento satisfatório das metas e objetivos.  
23.	Feitas essas considerações, penso que exigir a devolução das verbas liquidadas a título de "Gerência Técnica" configuraria enriquecimento ilícito da União, razão por que considero elidida a irregularidade atinente a tais dispêndios, no valor de R$ 466.746,78, do qual foi realmente executado somente o montante de R$ 269.415,44 (peça 62, p. 9) .
III - Pagamentos às empresas PPG Planejamento Projetos e Gestão Ltda. e Arapuã Participações Ltda.
24.	Os pagamentos à empresa Arapuã Participações Ltda. foram impugnados em razão da atividade econômica "Compra e venda de imóveis próprios" (código 68.10-2-01, segundo a Receita Federal do Brasil) , a qual seria incompatível com a atividade para a qual prestou serviço.
25.	Contudo, restou esclarecido, segundo a SecexTCE, que:
" (...) a contratação da empresa Arapuã ocorreu em 2011, para prestação de serviços técnicos especializados, por intermédio de seu sócio-gerente, Luiz Henrique Proença Soares, para, entre outros objetivos, proceder ao desenvolvimento de atividades de planejamento estratégico e coordenação de projetos segundo contratos e termos de parcerias celebrados entre o Instituto Via Pública e entidades governamentais. Porém, se bem observado à peça 49, p.13, procedeu-se à alteração contratual da empresa Arapuã ainda em 2009, definindo-se como um dos objetivos sociais a consultoria e assessoria empresarial ou pública, de tal modo que a comprovação efetuada pela Oscip à peça 108 é verdadeira, suprindo a falha apontada pelo Ministério da Cultura." 
26.	Em relação aos pagamentos à empresa PPG Planejamento Projetos e Gestão Ltda., discute-se a suposta afronta aos princípios da moralidade e da impessoalidade na Administração Pública, uma vez que o sócio administrador da empresa contratada era o diretor-executivo da própria Oscip, responsável, inclusive, pela assinatura do termo de parceria.
27.	Ocorre que, segundo o art. 4º da Lei 9.790/99, é possível remunerar dirigentes da entidade que atuem efetivamente na gestão executiva, e daqueles que a ela prestam serviços específicos, desde que respeitados os valores de mercado. A jurisprudência desta Corte, aliás, quando se pronunciou sobre um caso envolvendo um termo de parceria, evidenciou que "não há vedação a pagamento por serviços prestados a agentes vinculados a convenente não integrante da Administração Pública se a despesa respectiva for compatível com o plano de trabalho."  (Acórdão 9032/2017-TCU-Primeira Câmara, rel. min. Benjamin Zymler) .
28.	Consoante o exposto, acompanho os pareceres que me antecederam no sentido de que estão elididas as irregularidades constantes dos itens (III) e (VII) supra, cujos danos eram de R$ 207.361,57 e R$ 101.358,00, respectivamente.
IV - Recursos federais transferidos à conta corrente da Oscip Via Pública
29.	Segundo o MinC, no que diz respeito ao montante de R$ 871.083,01, os quais envolveram, por exemplo, pagamento de condomínio, telefone, internet, auxílio alimentação, férias, plano de saúde e rescisões contratuais de funcionários, "o Via Pública executava o pagamento e, em seguida, transferia os valores - integrais ou fracionados - da conta específica do Termo de Parceria para sua própria conta, a título de reembolso de despesas em rateio com este Ministério. No entanto, não foi identificada no Plano de Trabalho (fls. 93-114; 244-253 e Siconv) ou no Termo de Referência (fls. 133-195; 254-294 e Siconv) a previsão expressa para a realização dessas despesas e nesse modus operandi, o qual prejudicou completamente o estabelecimento de nexo causal entre os recursos debitados da conta específica e os documentos comprobatórios das despesas, além de prejudicar a relação destas com a execução do projeto."  (peça 66, p. 12) .
30.	Discute-se portanto, duas questões, a partir da manifestação do concedente: 1) a ausência de previsão daquelas despesas no Plano de Trabalho ou no Termo de Referência e 2) o pagamento das despesas pela Oscip com posterior ressarcimento mediante transferência de recursos oriundos da conta bancária específica do ajuste para uma conta bancária da entidade.
31.	O MPTCU ainda acrescenta que "não foi trazido aos autos, nem mesmo nesta fase de alegações de defesa, qualquer documento de despesa que, de alguma forma, pudesse mitigar o indiscutível rompimento do nexo causal ocorrido com a movimentação irregular de recursos na conta corrente da própria associação Via Pública (...) ".
32.	Segundo o item "c" da cláusula terceira do Termo de Parceria, cabia à Via Pública responsabilizar-se integralmente pela contratação e pagamento do pessoal necessário às atividades, inclusive pelos encargos sociais e obrigações trabalhistas decorrentes, mas não especificou, expressamente, que a Oscip teria que pagar tais despesas com recursos próprios, fora dos previstos no Termo de Parceria, sendo que o preço estipulado para realização do objeto, conforme o Plano de Trabalho à peça 6, envolvia despesas administrativas (despesas correntes) , podendo ser estas despesas tanto de contratação de pessoal, como encargos, além de outros custos administrativos.
33.	Foram aprovadas despesas administrativas em serviços de consultoria no valor global de R$ 3.991.773,82 e um montante específico de R$ 464.886,56 como despesa administrativa no cronograma de desembolso, de modo que me manifesto em linha com a SecexTCE no sentido de que os recursos destinados à Oscip podiam (peça 111, p. 8) :
"42. (...) , deste modo, cobrir os custos, inclusive com os encargos trabalhistas decorrentes, não havendo vedações para que a entidade utilize os recursos recebidos no pagamento de despesas com condomínio, telefone, internet, auxílio alimentação, férias, plano de saúde e rescisões contratuais de seus funcionários, retratando-se que tais gastos são inerentes ao trabalho, atrelados à manutenção das atividades e recursos humanos, e, com certeza, estavam embutidos no valor global acertado."  
34.	Dessa forma, resta superada a ausência de previsão das referidas despesas no Plano de Trabalho do ajuste em questão.
35.	Todavia, assiste razão ao MPTCU acerca da transferência irregular de recursos para conta bancária estranha ao Termo de Parceria, que acabou por quebrar o nexo de causalidade entre os recursos repassados e as despesas.
36.	Vejo que era obrigação da Oscip movimentar os recursos do ajuste na conta específica, nos exatos termos da Cláusula Terceira, inciso I, item "g) " do Termo de Parceria sob exame (peça 2, p.3) . Embora haja amparo na jurisprudência no sentido de que a " (...) não utilização da conta específica do convênio não constitui, por si só, fator impeditivo para que seja reconhecido o nexo de causalidade, desde que o conjunto probatório existente nos autos permita que se faça a correlação necessária para a caracterização do nexo.", nos termos do Acórdão 3327/2019-TCU-Primeira Câmara (rel. min. Vital do Rego) , é evidente a necessidade de que haja nos autos provas que demonstrem a regular execução das despesas, o que não ocorreu neste caso.
37.	Penso, na linha do que defende o MPTCU, que o Relatório Sobre a Execução do Objeto - Demonstrativo Integral de Receitas e Despesas (peça 60) , assim como a conciliação bancária de peça 63, são auto declaratórios e não servem para demonstrar o referido nexo causal, já que não foram apresentados os documentos comprobatórios que respaldariam as despesas.
38.	Sem a demonstração detalhada de comprovantes idôneos que suportem as despesas discutidas, não é possível acatar o argumento da Oscip no sentido de que a transferência de tais recursos para a conta própria da entidade se mostrou necessário, uma vez que as despesas administrativas da entidade eram rateadas entre outros parceiros órgãos públicos contratantes dos seus serviços, de forma a proporcionalizar os valores de custo de forma adequada, procedimento que não provocaria, de forma presumida, dano ao erário. Considerando esse cenário de rateio das despesas, ainda mais necessária a demonstração detalhada das despesas, juntamente com os adequados documentos fiscais.
39.	Poderão os responsáveis apresentar, em sede de recurso, se assim desejarem, os extratos bancários referentes à conta de titularidade da Oscip Via Pública estranha à conta específica destinatária das verbas púbicas federais em comento, acompanhados dos respectivos comprovantes de pagamento (cheques, boletos, demonstrativos de transferência etc.) e documentos fiscais, além de conciliação bancária em que reste detalhada a destinação dos recursos inadvertidamente retirados da aludida conta específica.
40. 	Ademais, com vistas à melhor elucidação dos fatos reportados nesta TCE, poderão os defendentes, em prol da transparência, informarem, por ocasião da interposição de eventuais recursos, a origem e a destinação de todos e quaisquer valores, sejam de origem pública ou privada, que tenham transitado em contas correntes em que foram movimentados valores vinculados ao Termo de Parceria em questão.
41.	Dessa forma, deve ser mantido como componente do dano o montante de R$ 871.083,01. 
42.	A respeito dessa componente do dano, é preciso esclarecer que a soma das parcelas que o compõe, nos termos do demonstrativo de débito (peça 81, p. 58-64) , difere do valor mencionado tanto no Relatório Financeiro (peça 66) como nas instruções da Secex-TCE. Enquanto aquele demonstrativo faz menção a um débito que totaliza R$ 880.620,76, estes se referem ao valor de R$ 871.083,01, resultando em uma diferença de R$ 9.537,75, em valores históricos.  
43.	Soma-se a isso o fato de que a Secex-TCE não discriminou em sua instrução de citação as parcelas que compõe especificamente essa parte do dano, dificultando a identificação do exato valor pelo qual foram citados os responsáveis. Portanto, a fim de solucionar essa questão e em benefício dos devedores, o dano será aquele de menor valor (R$ 871.083,01) , e sua composição será aquela apresentada demonstrativo oficial de débito (peça 81, p. 58-64) , deduzindo-se das duas parcelas mais antigas do dano a diferença já apresentada de R$ 9.537,75, de modo a se chegar a um mesmo valor histórico.
V - Ausência de documentos comprobatórios de despesas e do recolhimento de impostos
44.	Conforme relatado no item (I) supra, não foram apresentados documentos comprobatórios de despesas e do recolhimento de impostos nos autos e no Siconv, em um total de R$ 110.995,79 e R$ 38.416,05, respectivamente.
45.	No que toca à ausência da comprovação do recolhimento de impostos (IR, PIS, COFINS e INSS) , perfazendo um total de R$ 38.416,95, penso, em linha com a SecexTCE, que a conciliação entre o Extrato de Plano de Contas Analítico juntado à peça 107 e os extratos do Banco do Brasil às peças 11-14, acabou por solucionar a questão, vez que restou demonstrado a natureza tributária ou de cunho trabalhista das despesas, de modo que o recolhimento está devidamente evidenciado.
46.	Em relação aos demais pagamentos, por outro lado, o supramencionado extrato analítico não demonstra efetivamente a regularidade das despesas, uma vez que não veio acompanhado dos documentos comprobatórios pertinentes, a exemplo de recibos ou notas fiscais que confirmem o motivo e os destinatários.
47.	Portanto, permanecem sem comprovação os pagamentos relativos à prestação de serviços de consultoria que teriam sido executados por:
		a) Arapuá Participações Ltda, Ceres Alves Prates, PPE Projetos, Pesquisa e Estudos Socioeconômicos S/C Ltda., Verdeverso Consultoria em Gestão e Meio Ambiente Ltda., no valor total de R$ 42.784,81; 
		b) Pires e Saboia, no valor de R$ 34.468,00.
48.	Da mesma forma, não há qualquer documentação que confirme os alegados beneficiários das verbas relativas a encargos sociais e trabalhistas, bem como o efetivo recebimento de tais verbas ou a prestação dos respectivos serviços no âmbito da avença, no montante de R$ 20.762,94, bem como a destinação dos pagamentos das despesas ora descritas como administrativas, no valor de R$ 976,85.
49.	Por fim, em relação às transferências indevidas que teriam sido ressarcidas pela entidade, totalizando R$ 12.003,19, só foi possível confirmar, a partir dos documentos anexados o montante de R$ 8.328,03, restando a diferença como dano ao erário.
50.	Somadas as despesas sem comprovação, atinge-se o valor de R$ 102.667,71.
51.	Nesse sentido, rejeito parcialmente as alegações de defesa apresentadas pela Oscip Instituto Via Pública e Pedro Paulo Martoni Branco nesse ponto, posto que não foram suficientes para comprovar a regularidade de despesas no montante de R$ 102.667,71, o qual comporá o dano a ser recolhido aos cofres do Tesouro Nacional.	
VI - Demais irregularidades
52.	Em relação à suposta irregularidade do pagamento de contribuição sindical constante do item (v) supra, além da baixíssima materialidade (R$ 159,92) , tratou-se de uma exigência legal, de modo que pode ser acatado o valor pago como outra despesa administrativa da entidade. 
53.	Verificou-se também, conforme consta do item (II) supra, que a Oscip não justificou a falta de apresentação no Siconv dos comprovantes de cotações de preços ou orçamentos utilizados nas pesquisas de mercado para as compras e contratações acima de R$ 8.000,00 realizadas na execução do Termo de Parceria.
54.	Considerando que essa situação não enseja diretamente um dano ao erário, e, sim, configura falha formal da entidade não governamental, que deveria observar as regras de direito público em suas contratações, proponho seja relevada aquela falha sem que se gere qualquer sanção, em virtude dos responsáveis já estarem sendo apenados com a multa proporcional ao dano.
55.	Ademais, não se pode perder de vista o cumprimento a contento, pela Oscip Via Pública, do Termo de Parceria, com entrega de uma ampla gama de produtos, como observado pelo MinC (peça 57) , registrando-se uma execução física de 90%, ainda que associada a um dispêndio da ordem de 79,42% em relação ao valor total dos recursos.
VII - Conclusão
56.	As alegações de defesa apresentadas pelo Instituto para o Desenvolvimento da Gestão Pública e das Organizações de Interesse Público (Instituto Via Pública) e por Pedro Paulo Martoni Branco devem ser parcialmente rejeitadas, já que não lograram comprovar a regular aplicação de recursos no montante de R$ 973.750,72 (= R$ 102.667,71 + R$ 871.083,01) , ante a ausência dos documentos comprobatórios das despesas questionadas.
57.	Portanto, restando adequadamente demonstrada a culpabilidade pelas irregularidades e inexistindo nos autos elementos que permitam concluir pela boa-fé dos responsáveis elencados, as suas contas devem ser julgadas irregulares, imputando-lhes, em caráter solidário, o débito ora apurado e a consequente aplicação da multa prevista no art. 57 da Lei 8.443/192.
 	Ante o exposto, VOTO por que seja adotada a deliberação que ora submeto a este Colegiado.	
TCU, Sala das Sessões, em 21 de março de 2023.
AROLDO CEDRAZ 
Relator